ACORDAO-COMPLETO-2534469

ACÓRDÃO 2042/2022 ATA 35/2022 - PLENÁRIO

VISTOS, relatados e discutidos estes autos de Tomada de Contas Especial instaurada pelo Departamento Nacional de Infraestrutura de Transportes (Dnit) , em atendimento ao disposto no item 9.5.2 do Acórdão 2640/2014-TCU-Plenário, em desfavor dos Srs. Maurino Magalhães de Lima (gestão 2009-2012) e João Salame Neto (gestão 2013-2016) , em razão do descumprimento dos itens 9.4.1 e 9.4.2 do mesmo acórdão, que determinava medidas para elidir superfaturamento identificado nas obras do Convênio TT-268/2007-00, cujo objeto era a duplicação da rodovia BR-230/PA no trecho de travessia urbana de Marabá/PA,
ACORDAM os Ministros do Tribunal de Contas da União, reunidos em sessão Plenária, diante das razões expostas pelo Relator, em:
9.1. considerar revel a empresa Egesa Engenharia S.A. (CNPJ 17.186.461/0001-01) , para todos os efeitos, dando-se prosseguimento ao processo, com fulcro no art. 12, § 3º, da Lei 8.443/1992;
9.2. rejeitar as alegações de defesa apresentadas pela empresa CMT Engenharia Ltda. (CNPJ 17.194.077/0008-19 e 17.194.077/0001-42) ;
9.3. julgar irregulares as contas do Consórcio CMT-Egesa (CNPJ 09.561.335/0001-53) e das empresas dele integrantes, sociedade empresária CMT Engenharia Ltda. (CNPJ 17.194.077/0008-19 e 17.194.077/0001-42) , líder e administradora, e Egesa Engenharia S.A. (CNPJ 17.186.461/0001-01) , nos termos dos arts. 1º, inciso I, 16, inciso III, alínea "c", § 2º, da Lei 8.443/1992 c/c os arts. 19 e 23, inciso III, da mesma Lei, e com arts. 1º, inciso I, 209, inciso I, II, III, IV, 210 e 214, inciso III, do Regimento Interno/TCU, condenando-os solidariamente ao pagamento das importâncias a seguir especificadas, atualizadas monetariamente e acrescidas dos juros de mora, calculados a partir das datas discriminadas até a data da efetiva quitação do débito, fixando-lhes o prazo de quinze dias para que comprovem, perante o Tribunal, o recolhimento das referidas quantias aos cofres do Tesouro Nacional, nos termos do art. 23, inciso III, alínea "a", da citada lei:
	Valor original (R$) 
	Data da ocorrência

	17.042,75
	1/9/2009

	52.382,00 
	1/10/2009

	216.496,61 
	3/11/2009

	187.052,81 
	1/12/2009

	38.787,12 
	4/1/2010

	7.349,76 
	1/3/2010

	11.758,52 
	1/7/2010

	112.915,74 
	2/8/2010

	128.014,36 
	1/9/2010

	57.178,46 
	1/10/2010

	35.526,07 
	1/11/2010

	13.717,11 
	1/2/2011

	744,56 
	1/3/2011

	291,25 
	1/6/2011

	45.796,41 
	1/7/2011

	57.886,07 
	1/8/2011

	63.115,08 
	1/9/2011

	302.097,91 
	3/10/2011

	46.447,75 
	1/11/2011

	34.778,27 
	1/12/2011

	374,42 
	2/1/2012

	2.067,68 
	1/2/2012

	36.435,84 
	2/4/2012

	2.607,35 
	2/5/2012

	12.941,45 
	1/6/2012

	14.328,90 
	2/7/2012

	172,20 
	1/8/2012

	361,75 
	3/9/2012

9.4. aplicar, individualmente, às empresas CMT Engenharia Ltda. (CNPJ 17.194.077/0008-19 e 17.194.077/0001-42) e Egesa Engenharia S.A. (CNPJ 17.186.461/0001-01) , integrantes do Consórcio CMT-Egesa, a multa prevista no art. 57 da Lei 8.443/1992 c/c o art. 267 do RI/TCU, no valor de R$ 400.000,00, fixando-lhes o prazo de quinze dias, a contar da notificação, para que comprovem, perante o Tribunal (art. 214, III, a, do Regimento Interno do TCU) , o recolhimento da dívida aos cofres do Tesouro Nacional, atualizada monetariamente desde a data deste acórdão até a do efetivo recolhimento, se pagas após o vencimento, na forma da legislação em vigor;
9.5. autorizar, desde logo, a cobrança judicial das dívidas, caso não atendidas as notificações, na forma do disposto no art. 28, inciso II, da Lei 8.443/1992;
9.6. encaminhar cópia deste Acórdão à Procuradoria da República no Estado do Pará, nos termos do § 3º do art. 16 da Lei 8.443/1992, c/c o § 7º do art. 209 do Regimento Interno do TCU, para adoção das medidas que entender cabíveis; e
9.7. dar ciência desta deliberação ao Departamento Nacional de Infraestrutura de Transportes (Dnit) e aos responsáveis.

Tomada de contas especial instaurada em razão do descumprimento de determinação para adoção de medidas para elidir superfaturamento identificado em obras de convênio que tinha por objeto a duplicação da rodovia BR-230/PA no trecho de travessia urbana de Marabá/PA. Análise das alegações de defesa.

Prefeitura Municipal de Marabá - PA.

3. Responsáveis: CMT Engenharia Eireli (17.194.077/0008-19); Consórcio CMT - Egesa - Maraba (09.561.335/0001-53); Egesa Engenharia S/A (17.186.461/0001-01); Joao Salame Neto (XXX.391.201-XX); Maurino Magalhães de Lima (XXX.059.082-XX).

13.1. Ministros presentes: Bruno Dantas (na Presidência), Augusto Nardes, Aroldo Cedraz, Vital do Rêgo, Jorge Oliveira e Antonio Anastasia.
13.2. Ministros-Substitutos convocados: Augusto Sherman Cavalcanti (Relator) e Weder de Oliveira.

AUGUSTO SHERMAN

Transcrevo, a seguir, a instrução elaborada pelo auditor da Secretaria de Controle Externo de Tomada de Contas Especial (SecexTCE) vazada à peça 156 destes autos:
"INTRODUÇÃO
Trata-se de Tomada de Contas Especial instaurada pelo Departamento Nacional de Infraestrutura de Transportes (Dnit) , em desfavor dos Srs. Maurino Magalhães de Lima - CPF XXX.059.082-XX (gestão 2009-2012) e João Salame Neto - CPF XXX.391.201-XX (gestão 2013-2016) , em razão da impugnação parcial de despesas realizadas com os recursos do Convênio TT-268/2007-00 (Siafi 618.961) celebrado com o Município de Marabá/PA, tendo por objeto a execução de projeto, supervisão e fiscalização e execução de obras de construção e pavimentação da duplicação e adequação de capacidade e segurança da Rodovia BR-230/PA (peça 2, p. 3-10) . 
HISTÓRICO 
O Convênio TT-268/2007-00, alterado por meio de termos aditivos (peça 2, p. 12-27; 47-90; 57-62) , foi firmado inicialmente no valor de R$ 84.717.624,72, sendo R$ 80.481.743,48 de responsabilidade do Dnit e R$ 4.235.881,24 referentes à contrapartida de 5% do Município de Marabá/PA (peça 2, p. 4) . 
Com as alterações inseridas mediante termos aditivos (peça 2, p. 39-41; 69-70; 81-82) passou para o valor de R$ 109.793.361,44, sendo R$ 104.303.693,35 à conta do concedente e R$ 5.489.668,09 referentes à contrapartida do convenente. 
Teve vigência de 27/12/2007 a 10/7/2013, sendo prorrogado por meio de Termo Aditivo (peça 2, p. 77-78) , com mais 30 dias para a apresentação da prestação de contas. 
Do total conveniado foi repassado efetivamente pelo Dnit o montante de R$ 102.283.043,42 mediante as Ordens Bancárias listadas abaixo (peça 2, p. 223) :
	Ordem Bancária
	Data
	Valor (R$) 
	Data do crédito
	Localização

	2008OB913393
	20/5/2008
	10.000.000,00
	26/5/2008
	Peça 112, p. 9

	2008OB913394
	20/5/2008
	16.000.000, 00
	26/5/2008
	Peça 112, p. 9

	2009OB832039 
	8/10/2009
	4.000.000,00
	14/10/2009
	Peça 112, p. 26

	2009OB837901 
	23/11/2009
	20.000.000,00
	26/11/2009
	Peça 112, p. 27

	2010OB826342 
	31/8/2010
	10.700.000,00
	2/9/2010
	Peça 112, p. 38

	2010OB826343 
	31/8/2010
	9.300.000,00
	2/9/2010
	Peça 112, p. 38

	2010OB846959 
	30/12/2010
	7.000.000,00
	4/1/2011
	Peça 112, p. 42

	2010OB846960 
	30/12/2010
	3.000.000,00
	4/1/2011
	Peça 112, p. 42

	2011OB850160 
	1/8/2011
	6.000.000,00
	10/8/2011
	Peça 112, p. 49

	2011OB850161 
	1/8/2011
	481.743,00
	10/8/2011
	Peça 112, p. 49

	2011OB850162 
	1/8/2011
	6.000.000,00
	10/8/2011
	Peça 112, p. 49

	2011OB874180 
	6/12/2011
	483.783,29
	9/12/2011
	Peça 112, p. 53

	2011OB874181 
	6/12/2011
	9.317.517,13
	9/12/2011
	Peça 112, p. 53

		TOTAL
	102.283.043,42
		
Para a execução das obras objeto do Convênio TT-268/2007-00, o Município de Marabá/PA celebrou o Contrato 039/2008/SEVOP/PMM com o Consórcio CMT-Egesa, de 29/4/2008, administrado pela CMT Engenharia Ltda. - CNPJ 17.194.077/0001-42 (peça 22, p. 3-8) .
A quantia de R$ 1.497.919,32 considerada sobrepreço foi paga à sociedade empresária CMT Engenharia Ltda. (CNPJ 17.194.077/0008-19) , administradora do Consórcio CMT-Egesa. De acordo com a Nota Técnica do Dnit/Superintendência do Pará/PA, os pagamentos com sobrepreço originaram-se das seguintes medições (peça 3, p. 22-27) :
	Medição
	Período
	Valor (R$) 
	Data do pagto.
	Nota Fiscal 
	Localização

	10
	1 a 31/08/2008
	17.042,75
	01/09/2009
	1237
	 (peça 24, p. 42-62) 

	11
	1 a 30/09/2008
	52.382,00
	01/10/2009
	1238
	 (peça 24, p. 69-95) 

	12
	1 a 30/10/2008
	216.496,61
	03/11/2009
	1294
	 (peça 27, p. 40-49) 

	13
	1 a 30/11/2008
	187.052,81
	01/12/2009
	1323
	 (peça 26, p. 133; peça 27, p. 1-39) 

	14
	1 a 31/12/2009 
	38.787,12 
	04/01/2010 
	1354
	 (peça 26, p. 104-132) 

	16
	1 a 28/02/2010 
	7.349,76 
	01/03/2010 
	1421
	 (peça 31, p. 161-190) 

	20
	1 a 30/06/2010 
	 11.758,52 
	01/07/2010
	1586
	 (peça 36, p. 32-69) 

	21
	1 a 31/07/2010 
	112.915,74 
	02/08/2010 
	1620
	 (peça 33, p. 178-200; peça 34, p. 2-11) 

	22
	1 a 31/08/2010 
	128.014,36 
	01/09/2010 
	1666
	 (peça 33, p. 147-176) 

	23
	1 a 30/09/2010 
	57.178,46 
	01/10/2010 
	1703
	 (peça 33, p. 51; peça 33, p. 121-146) 

	24
	1 a 31/10/2010 
	35.526,07 
	01/11/2010 
	1802
	 (peça 33, p. 91-118) 

	27
	1 a 31/01/2011 
	13.717,11 
	01/02/2011 
	1919
	 (peça 46, p. 109-135) 

	28
	1 a 28/02/2011 
	744,56 
	01/03/2011 
	1974
	 (peça 48, p. 7-37) 

	31
	1 a 31/05/2011 
	291,25 
	01/06/2011
	2113
	 (peça 53, p. 130-158) 

	32
	1 a 30/06/2011 
	 45.796,41 
	01/07/2011
	2114
	 (peça 54, p. 8-36) 

	33
	1 a 31/07/2011 
	57.886,07 
	01/08/2011 
	2118
	 (peça 59, p. 121-149) 

	34
	1 a 31/08/2011 
	63.115,08 
	01/09/2011 
	2218
	 (peça 61, p. 52-79) 

	35
	1 a 30/09/2011 
	302.097,91 
	03/10/2011 
	2250
	 (peça 63, p. 29-55) 

	36
	1 a 31/10/2011 
	46.447,75 
	01/11/2011 
	2251
	 (peça 67, p. 30-54) 

	37
	1 a 30/11/2011 
	34.778,27 
	01/12/2011 
	2343
	 (peça 74, p. 14-39) 

	38
	1 a 31/12/2011 
	374,42 
	02/01/2012
	2356
	 (peça 75, p. 66-67; peça 76, p. 2-22) 

	39
	1 a 31/01/2012 
	2.067,68 
	01/02/2012
	2391
	 (peça 70, p. 126-145) 

	41
	1 a 31/03/2012 
	36.435,84 
	02/04/2012 
	NF-e 01
	 (peça 70, p. 150-168) 

	42
	1 a 30/04/2012 
	2.607,35 
	02/05/2012
	NF-e 02
	 (peça 70, p. 173-190) 

	43
	1 a 31/05/2012 
	12.941,45 
	01/06/2012
	NF-e 03
	 (peça 70, p. 194-199; peça 71, p. 2-13) 

	44
	1 a 30/06/2012 
	14.328,90 
	02/07/2012
	NF-e 04
	 (peça 71, p. 25-44) 

	45
	1 a 31/07/2012 
	172,20 
	01/08/2012 
	NF-e 05
	 (peça 71, p. 57-77) 

	46
	1 a 31/08/2012 
	361,75 
	03/09/2012
	NF-e 06
	 (peça 104, p. 65-85) 

	TOTAL
		1.497.919,32
			
Segundo o item 3 do Relatório de Tomada de Contas Especial 1506/2016 (peça 3, p. 276) , os pareceres das áreas técnicas do concedente, nas fases de fiscalização da execução do objeto, não foram localizados nos processos de prestação de contas parciais, nem da prestação de contas final. Entretanto, a Divisão de Controle de Convênios e Contratos, subordinada à Coordenação de Contabilidade do Dnit/PA, informou que o Município de Marabá apresentou prestações de contas dos recursos liberados, aprovadas pelo órgão fiscalizador do instrumento, à Superintendência Regional do Dnit no Estado do Pará, que emitiu os pareceres técnico e financeiro atestando a execução dos serviços dentro das normas vigentes com o atingimento do objeto, bem como a boa e regular aplicação dos recursos (peça 2, p. 221-223) .
O fundamento para a instauração da Tomada de Contas Especial, conforme apontado no Relatório de Tomada de Contas Especial 1506/2016 (peça 3, p. 274-285) , foi o não cumprimento, por parte do Município de Marabá/PA, do Acórdão 2640/2014-TCU-Plenário proferido com as seguintes determinações:
	(...) 
9.4. assinar o prazo de 60 (sessenta) dias, contados da notificação, para que o Município de Marabá: 
9.4.1. celebre termo aditivo ao Contrato 39/2008/SEVOP/PMM, pactuado com o Consórcio CMT/Egesa, para ajustar os preços dos serviços a seguir descritos ao que dispõe o Sistema de Custos Rodoviários do DNIT-Sicro: 
9.4.1.1. barreira de segurança simples tipo New Jersey AC/BC, R$ 315,36/m; 
9.4.1.2. barreira simples de concreto tipo New Jersey AC/BC; R$ 315,36/m; 
9.4.1.3. base estabilizada com mistura 63% cascalho, 35% areia e 2% cimento, R$ 80,93/m³; 
9.4.1.4. colchão de areia AC, R$ 80,93/m³; 
9.4.1.5. escavação carga e transporte de material 1ª categoria DMT 5000 a 7000 m, R$ 15,48/m³; 
9.4.1.6. sarjeta de canteiro central SSC 01 AC/BC, R$ 37,38/m³; 
9.4.2. quantifique e obtenha o ressarcimento dos valores indevidamente pagos ao Consórcio CMT/Egesa, em razão do superfaturamento dos serviços indicados nos subitens 9.4.1.1 a 9.4.1.6, considerando a diferença entre os valores medidos e pagos por esses serviços e o de referência especificado pelo Tribunal; 
9.5. assinar o prazo de 90 (noventa) dias, contados da ciência, para que o Dnit comprove, perante o Tribunal, a adoção: 
9.5.1. pelo Município de Marabá, das medidas indicadas nos subitens 9.4.1 e 9.4.2; 
9.5.2. das medidas necessárias à resolução do Convênio TT 268/2007, ajustado com o Município de Marabá, e à instauração da tomada de contas.
Por sua vez, em relação às irregularidades ensejadoras de débito o Dnit as interpretou como sendo de ordem financeira e ajuste de planilhas com superfaturamento e sobrepreço. Segundo o Dnit não existem irregularidades relacionadas à execução propriamente dita da obra, cuja prestação de contas final (peça 2, p. 209-220) , inclusive, foi atestada pela Superintendência Regional do Dnit no Estado do Pará (peça 3, p. 276) .
Com base nos itens de serviços com sobrepreço, indicados pelo TCU, comparando-se os preços de planilha de medição com os preços paradigmas extraídos do Acórdão do TCU, o Dnit concluiu que houve prejuízo no valor original de R$ 1.497.919,32, contabilizado da seguinte forma (peça 3, p. 23-24) :
	Item da planilha
	Serviços
	 (a) 
Preço de planilha 
	 (b) 
Preço paradigma TCU 

	2.1.1.19
2.1.1.11
	Escavação, carga e transporte de material 1ª categoria DMT 5000 a 7000m.
	16,55
	15,48

	2.1.2.6
2.2.2.6
2.4.2.5
	Base estabilizada com mistura 63% cascalho, 35% areia e 2% cimento.
	87,17
	80,93

	2.1.3.1
	Sarjeta de canteiro central de concreto SCC 01 AC/BC
	37,36
	36,33

	2.1.3.5
	Colchão de areia AC
	65,43
	53,37

	2.1.6.7
	Barreira de segurança simples tipo New Jersey
	321,34
	315,36

	3.1.6.1
3.2.4.1
3.3.4.1
3.4.4.1
	Barreira simples de concreto tipo New Jersey
	330,39
	315,36

A diferença entre os preços unitários da planilha e os preços paradigmas do TCU foi transportada para a tabela abaixo resultando no débito apurado (peça 3, p. 25) .
	Item da planilha
	Serviços
	Diferença
 (a) - (b) 
	Quant. Medida 
	Valor superfaturado
 (R$) 

	2.1.1.19
2.1.1.11
	Escavação, carga e transporte de material 1ª categoria DMT 5000 a 7000m.
	1,07
	573.430,29m³
	680.129,98

	2.1.2.6
2.2.2.6
2.4.2.5
	Base estabilizada com mistura 63% cascalho, 35% areia e 2% cimento.
	6,24
	30.728,09m³
	229.603,91

	2.1.3.1
	Sarjeta de canteiro central de concreto SCC 01 AC/BC
	1,03
	1.210,78m
	1.538,72

	2.1.3.5
	Colchão de areia AC
	12,06
	39.837,96m³
	556.480,77

	2.1.6.7
	Barreira de segurança simples tipo New Jersey
	6,09
	1.333,30m
	10.195,03

	3.1.6.1
3.2.4.1
3.3.4.1
3.4.4.1
	Barreira simples de concreto tipo New Jersey
	15,03
	1.132,38m
	19.970,91

				TOTAL
	1.497.919,32

Diante do não cumprimento das determinações contidas no acórdão acima mencionando, instaurou-se a Tomada de Contas Especial. No Relatório de Tomada de Contas Especial 1506/2016 (peça 3, p. 274-285) concluiu-se que o prejuízo importaria no valor original de R$ 1.497.919,32, imputando-se a responsabilidade:
1.1. Ao Sr. Maurino Magalhães de Lima, prefeito do Município de Marabá durante o período de 2009 a 2012, pois era o responsável pela gestão dos recursos federais recebidos por meio do Convênio 267/2008 e, no entanto, após a realização da auditoria do TCU em 2010 não tomou as medidas para que tais recursos fossem corretamente utilizados, e,
1.2. Ao Sr. João Salame Neto, prefeito municipal de Marabá de 2013 a 2016, responsável pela prestação de contas final do referido convênio. Além disso, em sua gestão foi prolatado o Acórdão TCU-Plenário 2640/2014, apontando as irregularidades na execução do Convênio 267/2008 (peça 3, p. 277-28) .
O Relatório de Auditoria 47/2018 da Controladoria Geral da União (peça 3, p. 302-307) também chegou às mesmas conclusões. Após serem emitidos o Certificado de Auditoria, o Parecer do Dirigente e o Pronunciamento Ministerial (peça 3, p. 308, 310 e 314) , o processo foi remetido a esse Tribunal.
Na instrução preliminar (peça 15) verificou-se que não constava dos autos a prestação de contas final encaminhada pelo Município de Marabá/PA ao Dnit, especialmente os seguintes documentos:
	a) Relatório de execução físico - financeiro; 
	b) Execução da receita e da despesa; 
	c) Extrato bancário com a respectiva conciliação, e 
	d) Relação dos pagamentos efetuados.
Também se verificou que não constavam dos autos:
	a) o contrato 039/2008/SEVOP/PMM celebrado entre o Município de Marabá/PA e o Consórcio CMT/Egesa (CNPJ 17.194.077/0001-42) , ou CNPJ 09.561.335/0001-53 (peça 9, p. 63) para a execução das obras referentes ao Convênio TT-268/2007-00; 
	b) as notas fiscais emitidas pelo Consórcio CMT/Egesa relativamente aos serviços constantes nas medições que geraram o sobrepreço apurado;
	c) as medições que segundo o Dnit geraram os sobrepreços verificados na auditoria realizada por equipe do TCU.
	d) os extratos bancários da conta corrente 54.794-8, agência 565-7, Banco do Brasil S/A, que serviu para a movimentação financeira dos recursos oriundos do Convênio TT-268/2007-00.
Dessa forma, em cumprimento ao despacho do Secretário (peça 17) foram expedidas as diligências sugeridas na instrução à peça 15, realizadas nos termos do Ofício 0246/2018-TCU/Secex-TCE (peça 18) e do Ofício 0245/2018-TCU/Secex-TCE (peça 19) , ambos de 13/6/2018.
1.3. Ao Departamento Nacional de Infraestrutura de Transportes (Dnit) , Superintendência Regional do Dnit no Estado do Pará, que envie a prestação de contas final apresentada pelo Município de Marabá/PA, com os respectivos pareceres técnicos e financeiros de aprovação ou reprovação.
1.4. Ao Banco do Brasil S/A que envie os extratos bancários da conta corrente 54.794-8, agência 565-7, utilizada para movimentar os recursos oriundos do Convênio TT-268/2007-00, desde a data do repasse da primeira parcela até a data de encerramento da conta com saldo 'zerado'. 
	O Departamento Nacional de Infraestrutura de Transportes (Dnit) , Superintendência Regional do Dnit no Estado do Pará, enviou a documentação composta das peças 22-105. 		A seu turno, a Superintendência Regional do Banco do Brasil no Estado do Pará, encaminhou a documentação inserida nas peças 108-117.
Na instrução à peça 118, examinando-se os documentos constantes dos autos, concluiu-se pela necessidade de citação dos responsáveis na forma indicada, contando com a anuência dos titulares da Secex/D4 e da Secex/TCE (peças 119-120) . 
Por meio do despacho ínsito à peça 122 o Relator concordou com a proposta de encaminhamento e determinou a citação dos responsáveis arrolados nos autos, permanecendo, dessa forma, a responsabilização tão somente do Consórcio CMT-Egesa solidariamente com as empresas dele integrantes, sociedade empresária CMT Engenharia Ltda., líder e administradora, e Egesa Engenharia S.A.
Em cumprimento ao despacho do Relator, na instrução de peça 124, propôs-se a citação na forma abaixo indicada:
PROPOSTA DE ENCAMINHAMENTO
22.		Diante do exposto, submetem-se os autos à consideração superior, propondo:
22.1.	Realizar a citação do Consórcio CMT-Egesa (CNPJ 09.561.335/0001-53) solidariamente com as empresas dele integrantes, sociedade empresária CMT Engenharia Ltda. (CNPJ 17.194.077/0008-19 e 17.194.077/0001-42) , líder e administradora, e Egesa Engenharia S.A. (CNPJ 17.186.461/0001-01) , com fundamento nos arts. 10, § 1º, e 12, incisos I e II, da Lei 8.443/1992 c/c o art. 202, incisos I e II, do RI/TCU, para que, no prazo de quinze dias, apresentem alegações de defesa e/ou recolham aos cofres do Tesouro Nacional as quantias abaixo indicadas, atualizadas monetariamente a partir da respectiva data até o efetivo recolhimento, abatendo-se na oportunidade a quantia ressarcida, na forma da legislação em vigor, em decorrência das irregularidades demonstradas a seguir:
	I - Irregularidade: recebimento da quantia de R$ 1.497.919,32 do Município de Marabá/PA equivalente ao sobrepreço calculado pelo Departamento Nacional de Infraestrutura de Transportes (DNIT) , Superintendência Regional no Estado do Pará, com base nas medições referentes aos serviços executados por força do Contrato 039/2008/SEVOP/PMM, de 29/4/2008, celebrado com o Consórcio CMT-Egesa (peça 22, p. 3-8) , para a execução das obras objeto do Convênio TT-268/2007-00 (Siafi 618.961) . 
	I.a - Responsáveis: Consórcio CMT-Egesa (CNPJ 09.561.335/0001-53) solidariamente com as empresas dele integrantes, sociedade empresária CMT Engenharia Ltda. (CNPJ 17.194.077/0008-19 e 17.194.077/0001-42) , líder e administradora, e Egesa Engenharia S.A. (CNPJ 17.186.461/0001-01) .
	I.b - Conduta: receber a quantia de R$ 1.497.919,32 do Município de Marabá/PA equivalente ao sobrepreço calculado pelo Departamento Nacional de Infraestrutura de Transportes (DNIT) , Superintendência Regional no Estado do Pará, com base nas medições referentes aos serviços executados por força do Contrato 039/2008/SEVOP/PMM, de 29/4/2008, celebrado com o Consórcio CMT-Egesa, (peça 22, p. 3-8) , para a execução das obras objeto do Convênio TT268/2007-00 (Siafi 618.961) .
	I.c - Nexo de causalidade: a conduta causou dano aos cofres federais de R$ 1.497.919,32, equivalente ao sobrepreço calculado pelo Departamento Nacional de Infraestrutura de Transportes (DNIT) , Superintendência Regional no Estado do Pará, na prestação de serviços para a execução das obras objeto do Convênio TT-268/2007-00 (Siafi 618.961) .
	I.d - Dispositivos violados: art. 37, caput, da Constituição da República Federativa do Brasil, arts. 66 e 70 da Lei 8.666/1993, cláusula primeira do Contrato 184/2015, datado de 7/5/2015 (peça 2, p. 16-21) .	
	II - Evidências: Relatório de Tomada de Contas Especial 1506/2016 (peça 3, p. 274- 285) , Relatório de Auditoria 47/2018 da Controladoria Geral da União (peça 3, p. 302-307) , Contrato 039/2008/SEVOP/PMM com o Consórcio CMT-Egesa, de 29/4/2008 (peça 22, p. 3-8) , medições e notas fiscais, recibos, empenhos (quadro item 23) , extratos bancários e cópia de cheques (peças 109-117) .
	III - Débito:
	Data da ocorrência
	Valor original (R$) 

	17.042,75
	01/9/2009

	52.382,00
	01/10/2009

	216.496,61
	03/11/2009

	187.052,81
	01/12/2009

	38.787,12 
	04/01/2010

	7.349,76 
	01/03/2010

	 11.758,52 
	01/07/2010

	112.915,74 
	02/08/2010

	128.014,36 
	10/09/2010

	57.178,46 
	01/10/2010

	35.526,07 
	01/11/2010

	13.717,11 
	01/02/2011

	744,56 
	01/03/2011

	291,25 
	01/06/2011

	 45.796,41 
	01/07/2011

	57.886,07 
	01/08/2011

	63.115,08 
	01/09/2011

	302.097,91 
	03/10/2011

	46.447,75 
	01/11/2011

22.2.	Enviar aos responsáveis cópia desta instrução, das peças 118-120 e 122 para subsidiar as manifestações requeridas, bem como dar ciência da deliberação do Relator (peça 122) ao Departamento Nacional de Infraestrutura de Transportes (DNIT) , em cumprimento ao item 24, letra 'b', do referido despacho.
A proposta contou com o aval do Diretor da D4 e do Secretário da Secex-TCE (peças 15-126) , tendo a notificação do Dnit ocorrido mediante o Ofício 2090/2021-TCU/Seproc, de 27/1/2021 (peça 131) e a citação efetivada da empresa por meio das comunicações processuais abaixo indicadas:
	Comunicação 
	Peça
	Destinatário
	ciência ou motivo da devolução
	Peça da ciência
	Peça da Resposta

	Ofício 2080/2021-Secomp-4
	136
	Cmt Engenharia Eireli
	Número inexistente
	Não houve
	Não houve

	Ofício 2085/2021-Secomp-4
	135
	Consorcio Cmt - Egesa - Maraba
	17/02/2021
	140
	154

	Ofício 2086/2021-Secomp-4
	134
	Consorcio Cmt - Egesa - Maraba
	17/02/2021
	141
	154

	Ofício 2088/2021-Secomp-4
	133
	Egesa Engenharia S/A
	18/02/2021
	137
	145, 146, 147

Devidamente citado a empresa CMT Engenharia Eirele - CMT, na condição de líder do Consorcio CMT - EGESA - MARABA, depois de solicitar e obter prorrogações de prazo (peças 145-147; 151 e 153) apresentou as alegações de defesa constantes da peça 154, que serão analisadas na Seção 'Exame Técnico'.
ANÁLISE DOS PRESSUPOSTOS DE PROCEDIBILIDADE DA IN/TCU 71/2012
	Verifica-se que não houve o transcurso de mais de dez anos desde o fato gerador sem que tenha havido a notificação dos responsáveis Maurino Magalhães de Lima - CPF XXX.059.082-XX (gestão 2009-2012) e João Salame Neto - CPF XXX.391.201-XX (gestão 2013-2016) pela autoridade administrativa federal competente (art. 6º, inciso II, c/c art. 19 da IN/TCU 71/2012, modificada pela IN/TCU 76/2016) , uma vez que os recursos foram transferidos entre maio de 2008 a dezembro de 2011 (item 5 retro) , as despesas impugnadas datam de setembro de 2012 e maio de 2013 (peça 3, p. 278) e os responsáveis foram notificados sobre as irregularidades pela autoridade administrativa competente por meio dos ofícios abaixo listados, dentre outros (peça 3, p. 279) :
	Responsável
	Ofício
	Data
	Localização (peça 3) 

	João Salame Neto
	69/2015/DIR
	05/02/2015
	pág. 89/94

	João Salame Neto
	256/2015/DIR
	28/04/2015
	pág. 103/105

	João Salame Neto
	424/2015/ CGCONT /DIR
	27/07/2015
	pág. 108/112

	Maurino Magalhães de Lima
	Notificação SEDEX SN 006049470BR
	31/10/2016
	pág. 250/251

	Maurino Magalhães de Lima
	Ofício 001/201
	04/01/2017
	pág. 351

Verifica-se, ainda, que não houve o transcurso de mais de dez anos desde o fato gerador em relação ao Consórcio CMT-Egesa, na medida em que as despesas impugnadas datam de 1/9/2009 a 3/9/2012 (data dos pagamentos efetuados, item 7, retro) , e a autorização da citação do ente responsabilizado ocorreu em 10/3/2019 (peça 120) .
	Salienta-se que o valor atualizado do débito original de R$ 1.497.919,32 é superior a R$ 100.000,00, na forma estabelecida conforme os arts. 6º, inciso I, e 19 da IN/TCU 71/2012, modificada pela IN/TCU 76/2016) .
A tomada de contas especial está, assim, devidamente constituída e em condição de ser instruída.
EXAME TÉCNICO
Inicialmente é importante recapitular que esta tomada de contas especial tem sua origem no do Acórdão 2640/2014-TCU-Plenário proferido ao apreciar o TC Processo 016.369/2010-6 referente a auditoria realizada no Departamento Nacional de Infraestrutura de Transportes (Dnit) , no período compreendido entre 28/6/2010 e 30/7/2010, com objetivo de fiscalizar as obras de Construção do Trecho Rodoviário - Marabá - Altamira - na BR-230 - no Estado do Pará.
De acordo com o referido acórdão, o relatório de auditoria (TC Processo 016.369/2010-6, peça 3, p. 32-50 e peça 4, p. 1-21) apontou as seguintes irregularidades:
5.1 Desvio de objeto por alterações qualitativas (mudanças de projeto e de técnicas construtivas, modificações relevantes de materiais - tipo e qualidade) ;
5.2 Sobrepreço decorrente de preços excessivos frente ao mercado;
5.3 Superfaturamento decorrente de pagamento por serviço não executado;
5.4 Ausência de numeração e rubrica nas páginas de processo.
Das irregularidades levantadas no referido relatório de auditoria, apenas a atinente ao sobrepreço decorrente de preços excessivos frente ao mercado é objeto desta TCE (item 9, retro) , visto que as demais foram solucionadas durante a apreciação do acórdão. 
A equipe da auditoria do TCU registrou que apesar da caracterização do projeto básico deficiente, desvio do objeto licitado e acréscimos e supressões acima do limite legal, não ficou constatada a presença de jogo de planilha ou aumento do sobrepreço (TC Processo 016.369/2010-6, peça 3, p. 45) .
Assim, na análise das alegações de defesa será procedida levando em conta o conteúdo do TC Processo 016.369/2010-6 que deu origem a esta TCE, por força do Acórdão 2640/2014-TCU-Plenário (item 9, retro) .
Alegações de defesa da empresa CMT Engenharia Eireli - CMT
Argumento
Preliminar - Da invalidade do ofício de citação
Segundo a defesa merece destaque a incidência de vícios processuais insanáveis no expediente citatório dirigido à Defendente nestes autos. Nos ofícios citatórios não há qualquer indicação das falhas, da conduta e do nexo de causalidade, imprescindíveis para a realização de uma defesa substancial, referindo-se tão somente à documentação anexa aos expedientes (peça 154, p. 3) .
O ofício de notificação recebido pela defendente foi redigido sem observância às regras da Portaria-Segecex 28, de 07 de dezembro de 2010, já que não contém a correta descrição da irregularidade atribuída ao mesmo (peça 154, p. 4) .
Análise
Não prospera a preliminar, pois os ofícios atacados contêm [ou está acompanhado] todos os elementos necessários à boa compreensão dos fatos, identificação do agente responsabilizado e do dano apurado. Com efeito, o Ofício 2085/2021-Secomp-4 (peça 135) e o Ofício 2086/2021-Secomp-4 (peça 134) , indicam os documentos que descrevem as irregularidades, a conduta do agente, a sua culpabilidade e a demonstração do nexo de causalidade. Esses elementos essenciais da citação constam detalhadamente na instrução constante da peça 124, que integram os anexos dos mencionados ofícios citatórios, dos quais o responsável teve acesso antes de formular as peças defensivas, conforme lhe facultava no seguinte trecho dos ofícios citatórios:
1. Em atendimento à decisão contida no processo acima indicado e ao princípio da ampla defesa, fica o Consorcio CMT-Egesa, representado por Vossa Senhoria, ciente da presente citação para, no prazo de 15 (quinze) dias, a contar do recebimento desta comunicação, apresentar, por escrito, alegações de defesa quanto à (s) irregularidade (s) mencionada (s) na documentação anexa, que integra esta comunicação, e/ou recolher o valor devido ao cofre credor. 
2. Alerto para a importância de leitura do inteiro teor da decisão e documentação anexas para o devido conhecimento da (s) irregularidade (s) que lhe diz (em) respeito. 
 (...) 
8. Por fim, solicito especial atenção às informações complementares que acompanham este ofício, bem assim para a necessidade de utilizar os serviços da plataforma Conecta-TCU ou do protocolo eletrônico, acessíveis pelo Portal do TCU (www.tcu.gov.br) para resposta a comunicações e envio de documentos ao Tribunal. Esclarecimentos adicionais quanto ao processo indicado - cujo acesso aos autos também está disponível no Portal ou à presente comunicação, podem ser obtidos junto à Secretaria de Gestão de Processos (Seproc) , em Brasília, telefone (61) 3527-5234, no horário das 13h às 17h, ou pelo e-mail cacidadao@tcu.gov.br. 
Portanto, superada a primeira preliminar passasse à análise da segunda.
Preliminar - Da decadência quanto à atuação desse Tribunal e da prescrição da pretensão da punitiva
A defendente foi chamada aos autos em razão de suposto superfaturamento em serviços medidos e pagos entre 1/9/2009 e 3/9/2012. O ofício citatório desta TCE, porém, só foi recebido em 12/2/2021, isto é, mais de 5 anos da data da ocorrência dos fatos (peça 154, p. 9) .
O Superior Tribunal de Justiça10 - STJ, em jurisprudência reiterada, tem entendido que o prazo para atuação desse TCU no seu poder/dever de fiscalizar contas é decadencial de 5 anos, em analogia ao art. 1º do Decreto 20.910/1932 e art. 1º da Lei nº 9.873/1999, a contar da ocorrência das supostas irregularidades até a notificação do suposto responsável (peça 154, p. 9) .
Logo, ao manter-se inerte no curso do referido prazo quinquenal, esse TCU perdeu o seu próprio direito potestativo de fiscalizar as contas públicas; sendo o mencionado prazo, repisa-se, decadencial - não incidindo, portanto, causas de impedimento, interrupção ou suspensão, conforme dispõe o art. 207, do Código12 Civil (peça 154, p. 11) .
Se o próprio Supremo, guardião da Constituição Federal, elegeu o prazo de 5 anos para excepcionar a regra da imprescritibilidade das ações de ressarcimento ao erário prevista no art. 37, § 5º, daquela Carta, não pode o TCU decidir de forma diversa quanto à pretensão punitiva que estaria englobada pela pretensão de ressarcimento. Não faz qualquer sentido ir de encontro a esse entendimento. Seria, inclusive, um retrocesso para o direito e para os próprios cidadãos (peça 154, p. 12-13) . 
Dessa forma, caso essa Corte de Contas não reconheça a incidência da decadência, requer-se seja o presente processo sobrestado até o julgamento dos referidos embargos pelo STF (peça 154, p. 13) .
Análise
Da prescrição da pretensão ressarcitória a cargo do TCU.
De fato, o Supremo Tribunal Federal - STF, no Recurso Extraordinário - RE 636.886, fixou a tese, com repercussão geral reconhecida, de que 'é prescritível a pretensão de ressarcimento ao erário fundada em decisão de Tribunal de Contas' (Tema 899) . Em que pese o questionamento acerca da abrangência da tese ali firmada, no sentido de que se circunscreveria apenas ao processo de execução da condenação imposta pelo TCU (ou seja, inaplicável à pretensão de ressarcimento exercida no processo 'conhecimento' da TCE) , verifica-se que o STF, por meio de decisões prolatadas pelas suas duas turmas, tem decidido de forma reiterada que se aplica o prazo prescricional de 5 anos previsto na Lei 9.873/1999 às pretensões sancionatória e ressarcitória a cargo do Tribunal de Contas da União. 
Não obstante o entendimento do STF, e vários julgados daquela Corte, vem sendo posto recorrentemente na análise dos processos de tomadas de contas especiais no âmbito da Secex-TCE, o Tribunal não tem se sensibilizado com a linha de argumentação desenvolvida, mantendo-se inflexível no sentido da imprescritibilidade da pretensão ressarcitória a cargo do TCU. Nessa linha, e evitando insistir em teses já repelidas pelo Tribunal, cabe registrar os entendimentos jurisprudenciais desta Corte, aos quais tomo como referência, posto que prevalecem enquanto a matéria ainda não estiver devidamente pacificada nesta Corte.
Acórdão 562/2021-TCU-Plenário (Relator Ministro Vital do Rego) , prolatado na Sessão Plenária de 17/3/2012:
Voto
Inicialmente, como bem destacaram o Secretário da Serur e o representante do MPTCU, reforço que a decisão do STF no Tema 899, cuja repercussão geral foi reconhecida no âmbito do RE 636.886, ainda não transitou em julgado naquela Corte, estando pendente de apreciação de embargos de declaração opostos pela Advocacia-Geral da União (AGU) , justamente para melhor compreensão de seu exato alcance. Assim, com relação à prescrição da pretensão de ressarcimento, deixo de acolher as teses apresentadas pelo auditor e pelo diretor substituto da Serur e adoto o posicionamento sugerido pelo Secretário da unidade e pelo Subprocurador-Geral.
De todo modo, não se pode ignorar os recentes posicionamentos do STF acerca da prescrição que se opera nos processos do TCU, a exemplo do que restou decidido nos Mandados de Segurança 32.201 e 36.067 e no próprio MS 35.512, citado pelo MPTCU. Em tais decisões, a Suprema Corte entendeu que, diante da lacuna existente na Lei Orgânica do TCU, Lei 8.443/1992, acerca do instituto da prescrição, deve-se aplicar a Lei 9.873/1999, cujo prazo estipulado é de cinco anos e não de dez anos, inclusive com a incidência das hipóteses de interrupção de tal prazo tratadas em seu art. 2º.
Cabe o registro de que apesar de a Lei 9.873/1999 referir-se à prescrição da atuação punitiva da administração pública, o STF vem utilizando a referida norma para, também, colmatar a lacuna existente na LOTCU quanto ao prazo para ocorrência da prescrição da pretensão ressarcitória, posicionamento que tem ganhado visibilidade a partir da nova interpretação que vem sendo dada ao art. 37, § 5º, da CF/1988, objeto dos Temas 899 e 897.
 (...) 
Embora tal quadro denote incertezas acerca do instituto da prescrição da pretensão ressarcitória e punitiva, cujo deslinde na Suprema Corte poderá assumir novos contornos, levando em consideração que o RE 636.866 ainda não transitou em julgado, conforme já mencionado, opto por continuar a seguir a jurisprudência dominante nesta Corte de Contas, sedimentada na Súmula TCU 282, segundo a qual é imprescritível a pretensão de ressarcimento por parte da União, e no Acórdão 1441/2016-TCU-Plenário, de acordo com o qual a pretensão punitiva do TCU subordina-se ao prazo geral de prescrição indicado no art. 205 do Código Civil.
Acórdão 3694/2021-TCU-Segunda Câmara (Relator Ministro André Luis de Carvalho) , prolatado na Sessão de 9 de março de 2021:
Voto
16. Não subsistiria, enfim, a eventual prescrição da pretensão punitiva do TCU sobre o presente caso concreto, já que, nos termos do Acórdão 1441/2016-TCU-Plenário, não teria ocorrido o transcurso de mais de dez anos entre a ordem para a segunda citação no âmbito do TCU, em 12/12/2018 (Peça 40) , e a data fatal para a prestação de contas do ajuste, em 21/2/2012 (Peça 2, p. 32) .
17. Eis que, por meio do aludido Acórdão 1.441/2016 proferido na Sessão Extraordinária de 8/6/2016, o Plenário do TCU firmou o seu entendimento no sentido de que a prescrição da pretensão punitiva deve seguir a regra geral do prazo decenal, contado a partir do fato, em linha com o art. 205 do Código Civil brasileiro, interrompendo a contagem do aludido prazo com a ordem de citação, nos termos do art. 240, caput, da Lei 13.105 (Código Processual Civil) , de 2015.
18. Sem prejuízo, no entanto, do respeito a esse entendimento do TCU, deve ser reiterada a minha ressalva já registrada em vários outros julgados do Tribunal no sentido de que, na ausência de lei específica, o TCU não deveria aplicar qualquer prazo prescricional sobre a referida pretensão punitiva ou, então, na pior das hipóteses, o Tribunal deveria aplicar a regra prescricional fixada pela Lei 9.873, de 1999, não só porque ela trata diretamente de prescrição no âmbito do direito administrativo sancionador, mas também porque, entre outras medidas, a aludida lei manda aplicar o prazo prescricional penal, quando a infração administrativa também configure crime, além de determinar expressamente que, diante de ilícito continuado ou permanente, a contagem do prazo deve iniciar a partir da cessação do aludido ilícito.
19. A despeito, então, de registrar essa minha posição pessoal, o TCU deve pugnar pela pronta aplicação da multa legal em desfavor do aludido antecessor-responsável a partir do entendimento fixado pelo aludido Acórdão 1441/2016-TCU-Plenário.
Cabe, ainda em relação ao tema, colocar em destaque trechos do Voto do Relator, Ministro Vital do Rêgo, condutor do Acórdão 8488/2021-TCU-Primeira Câmara que confirma a prevalência da imprescritibilidade da pretensão de ressarcimento por parte da União, o que refuta, sem a necessidade de elementos adicionais, a preliminar invocada pela empresa CMT Engenharia Eireli - CMT. Seguem os excertos:
O representante do MPTCU que atuou no feito, Procurador Júlio Marcelo de Oliveira, em parecer lançado à peça 152, manifestou-se de acordo com a proposta da unidade instrutiva, sem prejuízo de esclarecer que a decisão do Supremo Tribunal Federal -  STF no RE 636.886 não altera o entendimento do TCU acerca da imprescritibilidade das ações de ressarcimento ao Erário, pois alcança apenas a etapa de cobrança de título extrajudicial constituído por acórdão da Corte de Contas.
De fato, em nova interpretação do alcance do art. 37, § 5º, da CF/1988, o STF fixou a tese, relativamente ao Tema 899, de que 'é prescritível a pretensão de ressarcimento ao erário fundada em decisão de Tribunal de Contas'. A decisão em foco, proferida no âmbito do RE 636.866, foi nítida ao alcançar a fase executória das decisões desta Corte, sem, contudo, ter tratado com a mesma clareza se teria abrangido ou não a fase constitutiva do título executivo extrajudicial, o que ensejou a oposição de embargos de declaração pela Advocacia-Geral da União, ainda pendente de apreciação.
Assim, até decisão final do STF acerca do tema, a bem delimitar o alcance do julgado que deu ensejo à tese aprovada no Tema 899, opto por continuar a seguir a jurisprudência dominante neste TCU, sedimentada na Súmula TCU 282, segundo a qual é imprescritível a pretensão de ressarcimento por parte da União.
Registro que recentes decisões deste Tribunal, adotadas após o que restou deliberado pelo STF no Tema 899, também abraçaram, por ora, a tese da imprescritibilidade da pretensão ressarcitória no âmbito do controle externo, a exemplo dos Acórdão 5236/2020-TCU-Primeira Câmara, 6.171/2020-TCU-2ª Câmara, 6.084/2020-TCU-1ª Câmara, 5.681/2020-TCU-2ª Câmara, 6.846/2020-TCU-2ª Câmara, 6.676/2020-TCU-2ª Câmara, 6.707/2020-TCU-2ª Câmara, 6.473/2020-TCU-1ª Câmara, 6.466/2020-TCU-1ª Câmara, 6.465/2020-TCU-1ª Câmara, entre outros.
No caso desta TCE, conforme já examinado nesta instrução, não houve o transcurso de tempo que impedisse as ações punitiva e ressarcitória, sobretudo em razão do entendimento jurisprudencial predominante e vigente nesta Corte que refuta os argumentos preliminares da defesa.
	Superados, assim, os argumentos da defesa, passa-se ao exame da próxima preliminar. 
	Preliminar - Do imperativo trancamento das contas e arquivamento desta TCE ante a incerteza do cálculo do suposto dano - pressupostos de constituição válido e regular do processo.
Argumentos
De acordo com o conteúdo da peça 118, o suporto prejuízo ao erário teria sido de R$ 1.497.919,32, já considerando os valores a preços iniciais e os reajustamentos para as datas das medições. Isto equivale a R$ 1.311.999,40 a preços iniciais na data base do contrato, o que corresponde a 1,43% do valor total da medição acumulada final de R$ 91.636.839,07 (1,43% = R$ 1.311.999,40 ÷ R$ 91.636.839,07) .
A unidade técnica já registrou que para fins de comparação dos preços contratados, dever-se-ia adotar como paradigma aqueles constantes do SICRO. Por se tratar de obra rodoviária, porém, em área urbana, como forma de compensação, adota-se a tabela SICRO de serviços de obras de restauração (peça 154, p. 5) .
Observa-se, porém, que ao equiparar as reduções de produtividade de obras executadas em área urbana com as reduções de produtividades de obras de restauração, a unidade técnica adotou uma condição de trabalho mais produtiva do que realmente foi. É incontestável que as interferências de áreas urbanas causam maiores improdutividades do que as interferências de obra de restauração (peça 154, p. 5) .
Nessa linha de raciocínio, o Plenário dessa Casa já se manifestou no sentido de que as interferências em obra urbanas podem chegar a condições equivalentes às de obras de conservação, que possuem produtividade 20% menor que as obras de construção. Para as obras de conservação o DNIT adota fator de eficiência de 0,67 (peça 154, p. 5) .
Além da incerteza quanto ao coeficiente de produtividade, cabe apontar que existe uma inconsistência na premissa adotada na instrução do processo originário, pois substituiu reduções de produtividade de obras executadas em área urbana pelas reduções de produtividades de obras de restauração, mas parte significativa da obra foi, de fato, referente a restauração (peça 154, p. 6) .
Com isto, a parcela da obra referente a restauração da pista existente, se sujeitou, cumulativamente, aos efeitos de redução de produtividade em razão de ser obra de restauração e de ser em zona urbana (peça 154, p. 6) . Fica evidenciada, também, a imprecisão dos valores calculados ao se desconsiderar que parte das obras foi de restauração da pista existente. Isso porque, sobre estes serviços também caberia a inevitável perda de produtividade por serem executados em zona urbana (peça 154, p. 8) .
Foram adotadas premissas equivocadas quanto ao coeficiente de produtividade, quais sejam:
a) a premissa adotada pela unidade técnica ao substituir as perdas de produtividade de obras executadas em área urbana pelas perdas de produtividades de obras de restauração; e,
b) a premissa de deixar de considerar que parte da obra é, de fato, serviço de restauração executada em área urbana.
Conclui a defesa pela ausência de pressupostos de desenvolvimento válido e regular desta TCE em função da incerteza do coeficiente de produtividade devido a ausência de previsão no SICRO de situação construtiva de condições similares que já seria suficiente para justificar a variação percentual de 1,43% do preço dos serviços em tela (peça 154, p. 8) .
Análise
Em síntese a defesa alega que nos cálculos dos sobrepreços não foi considerado que as obras de restauração realizadas em áreas urbanas, havendo perdas de produtividade não previstas no SICRO, sendo plausível que essas perdas oscilem em percentuais superiores aos dos preços considerados nesta TCE.
De fato, na instrução constante da peça 67 do TC Processo 016.369/2010-6, ficou claramente registrado que as obras foram realizadas em área urbana da cidade de Marabá/PA, conforme trecho abaixo:
 4. Cabe esclarecer que todas as irregularidades observadas no relatório de auditoria (peça 3, p. 32-50 e peça 4, p. 1-21) estiveram relacionadas apenas ao contrato 39/2008/SEVOP/PMM, objeto do convênio TT-268/2007-00 entre o Dnit e a Prefeitura Municipal de Marabá, para construção das obras da Travessia Urbana de Marabá. Registre-se ainda que, por ocasião da auditoria, a obra de Construção da Travessia Urbana de Marabá estava com cerca de 50% de execução, conforme observado na 18ª medição (peça 51, p. 12) .
 (...) 
128. As imagens de satélite disponíveis no Google Earth, datadas de 17/8/2010, indicam que a duplicação foi efetuada essencialmente em área urbana. Apesar de não serem obras de restauração, mas construção de via adjacente, esse tipo de obra possui considerável interferência com a via existente, as vias urbanas, as passagens de pedestres, os veículos, as construções, dentre outras (cf. peça 67, p. 21, do TC Processo 016.369/2010-6) .
Sobre a compatibilidade do SICRO com as especificidades das obras, naquela instrução foram consideradas procedentes os argumentos similares apresentados, conforme trecho abaixo:
129. Assim, é razoável a justificativa de que sejam utilizados índices de produtividade divergentes dos utilizados na construção de rodovias fora do perímetro urbano. Ou seja, no caso específico de compactação de aterros, é razoável admitir que as dimensões das frentes de serviços tenham que ser adaptadas aos elementos urbanos, com consequente redução de produtividade (exemplo a distância entre ruas transversais à obra) , acrescentando números de manobras ao rolo compactador, quando comparado a trechos de aterros em obras fora do perímetro urbano.
130. Entretanto, não há previsão no Sicro para execução desse serviço com coeficientes de produtividade compatíveis com área urbana. Em razão disso, nesse caso concreto, é razoável a utilização de composições com características de restauração, ao invés de construção, conforme argumentado pelo defendente. A própria equipe de auditoria assente ao fato, pois apesar de indicar os serviços 6 S 01 510 00 (peça 3, p. 48) e o 2 S 510 00 (peça 2, p. 18) , nos cálculos utilizou o preço do serviço 5 S 01 510 00 do Sicro (cf. peça 67, p. 21-22, do TC Processo 016.369/2010-6) .
Os sobrepreços foram constatados no relatório de auditoria integrante do TC Processo 016.369/2010-6 e confirmado pelo DNIT nesta tomada de contas especial. Portanto, os argumentos da defesa, para efeito de trancamento das contas, serão considerados nos tópicos seguintes, visto que o débito, embora se possa discuti-lo [inclusive a metodologia aplicada], foi estipulado nesta tomada de contas especial.  
Da inexistência de sobrepreço e do consequente superfaturamento
			I - Dos serviços de terraplenagem referentes a escavação, carga e transporte de materiais de 1ª e 2ª categorias para as diversas DMT's 
Argumentos
Segundo a defesa originalmente a tabela do SICRO trazia os preços para os serviços de escavação, carga e transporte de materiais de 1ª e 2ª categorias para as diversas DMT's considerando o transporte em caminhões com capacidade de 10 m³ (peça 154, p. 18) .
Não existe no Volume 1 do Manual do SICRO 2, que trata das Metodologias e Conceitos para o cálculo de dimensionamento das equipes mecânicas, quaisquer referências a caminhões basculantes para os serviços de terraplenagem com capacidade de 14 m³ (peça 154, p. 18) .
Os tempos de carga, descarga e manobra foram calculados, exclusivamente para os caminhões de 10 m³ (15t) e de 6 m³ (9t) , tal como era considerado no SICRO 1. A partir do SICRO 2, entretanto, as composições passaram a contar com os preços destes serviços realizados com caminhões com capacidade de 14m³ = 20t (peça 154, p. 19) .
Com a troca dos tipos de caminhões, o SICRO 2 deveria ter calculado o novo tempo de carga, todavia, isto não aconteceu. É notório que houve uma incoerência devido ao fato de ter ocorrido a troca do tipo de caminhão dos serviços de terraplenagem sem ter havido as devidas correções dos fatores que compõem o cálculo da produção dos caminhões no quadro de Produção de Equipes Mecânica (peça 154, p. 19) .
Isto é dizer que o caminhão com capacidade de carga de 10m³ foi substituído por outro de capacidade de 14m³ sem, entretanto, ter sido corrigidos os tempos de carga e de descarga. De forma bastante razoável, pode-se afirmar que o tempo de carga e descarga do caminhão basculante de 14m³ é de 1,4 (14/10) vezes maior que o basculante de 10m³, já que sua capacidade é 40% maior - seguindo o mesmo critério de proporcionalidade adotado pelo SICRO 2 quando do cálculo do tempo de carga do caminhão com capacidade de 10m³ comparado com o de 6m³ (peça 154, p. 19) .
Para o correto cálculo dos custos dos serviços de terraplenagem, é necessário, então, calcular os tempos de carga exigido para o caminhão de 14m³. Para tanto, foi adotada a proporção entre a capacidade dos caminhões de 10m³ e 14m³. Este tempo 'será' o utilizado no cálculo das produções das equipes mecânicas (peça 154, p. 19) . (...) 
 (...) . Dessa forma, é imperioso reconhecer que o preço paradigma para fins de comparação com o preço contratado para o serviço de Escavação, Carga e Transporte de Material de 1ª Categoria com DMT de 5000 a 7000 m com escavadeira, é de R$ 17,91 /m³ (peça 154, p. 26-27) .
Análise
A defesa justifica que não houve o superfaturamento fundamentando-se em duas premissas: i) a carga, descarga e o transporte do material foi feito em área urbana, o que reduz a eficiência do transporte; ii) o caminhão com capacidade de carga de 10m³ foi substituído por outro de capacidade de 14m³ sem, entretanto, terem sido corrigidos os tempos de carga e de descarga. De forma bastante razoável, o tempo de carga e descarga do caminhão basculante de 14m³ é de 1,4 (14/10) vezes maior que o basculante de 10m³, já que sua capacidade é 40% maior.
Os argumentos relacionados à eficiência do transporte em área urbana e a capacidade de carga dos caminhões já haviam sido tratados na instrução do TC Processo 016.369/2010-6, conforme trechos abaixo (peça 67 daquele processo) : 
126. Relativo à compactação de aterros, o consócio indicou que elaborou seu orçamento de construção com base no serviço 5 S 01 510 00 do Sicro. Nesse sistema referencial, o serviço 5 S 01 510 00 está classificado para uso em restaurações. No cálculo do sobrepreço, a equipe de auditoria utilizou o serviço de idêntica descrição no Sicro, mas cujo código é o 2 S 01 510 00. Verifica-se junto ao Sicro que esse outro código é referente a serviços de construção. 
127. Conforme pode ser constatado na peça 41, página 14, o item 2.1.1.22, relativo à compactação de aterros a 95% do proctor normal, está dentro do tópico 2.1, correspondente à duplicação da via principal. Nas demais vezes em que tal serviço foi inserido no orçamento, esteve relacionado à construção de interseções. 
128. As imagens de satélite disponíveis no Google Earth, datadas de 17/8/2010, indicam que a duplicação foi efetuada essencialmente em área urbana. Apesar de não serem obras de restauração, mas construção de via adjacente, esse tipo de obra possui considerável interferência com a via existente, as vias urbanas, as passagens de pedestres, os veículos, as construções, dentre outras.
129. Assim, é razoável a justificativa de que sejam utilizados índices de produtividade divergentes dos utilizados na construção de rodovias fora do perímetro urbano. Ou seja, no caso específico de compactação de aterros, é razoável admitir que as dimensões das frentes de serviços tenham que ser adaptadas aos elementos urbanos, com consequente redução de produtividade (exemplo a distância entre ruas transversais à obra) , acrescentando números de manobras ao rolo compactador, quando comparado a trechos de aterros em obras fora do perímetro urbano. 
130. Entretanto, não há previsão no Sicro para execução desse serviço com coeficientes de produtividade compatíveis com área urbana. Em razão disso, nesse caso concreto, é razoável a utilização de composições com características de restauração, ao invés de construção, conforme argumentado pelo defendente. A própria equipe de auditoria assente ao fato, pois apesar de indicar os serviços 6 S 01 510 00 (peça 3, p. 48) e o 2 S 510 00 (peça 2, p. 18) , nos cálculos utilizou o preço do serviço 5 S 01 510 00 do Sicro. 
131. No caso dos coeficientes a serem utilizados para as composições de serviços CBUQ - Faixa 'B' AC/BC e ao serviço CBUQ - Faixa 'C' AC/BC assiste razão ao defendente de que sejam utilizados os relacionados à restauração, pelos mesmos motivos já mencionados para o serviço de compactação de aterros. Dessa forma, nesta instrução serão adotados os valores de coeficientes de restauração, conforme composições anexas ao final.
[...]
153. O motivo para adequação do fator de eficiência é o já avaliado nos parágrafos 126 a 131 desta instrução, que considerou razoável a utilização de composições com características de restauração, ao invés de construção por conta do impacto da zona urbana na execução das obras. Com isso, o valor paradigma a ser utilizado deverá ser R$ 15,48, conforme cálculos em anexo desta instrução.
No cálculo do sobrepreço dos serviços de 'Escavação, carga e transporte de material 1ª categoria DMT 5000 a 7000m' na instrução à peça 67 do TC Processo 016.369/2010-6, considerou-se que o preço unitário razoável seria R$ 15,48 e não R$ 16,55 constante da planilha do consórcio, com uma diferença de R$ 1,07 que gerou o superfaturamento de R$  680.129,98  para os 573.430,29m³  dos serviços medidos (itens 11-12, retro) . Por outro lado, naquela instrução reconsiderou-se o valor unitário calculado no relatório de auditoria, de modo que o preço unitário de R$ 14,06/m³ adotado inicialmente (peça 3, p. 48, do TC Processo 016.369/2010-6) foi descartado.
Por sua vez, a defesa contestou o sobrepreço, refez os cálculos e argumentou que o preço unitário mínimo do serviço seria de R$ 17,91/m³ (peça 154, p. 27) .
Para se chegar ao valor acima, a defesa alegou que algumas variáveis para o transporte não foram consideradas na composição de preços adotada na instrução, conforme se depreende do quadro abaixo:
	Variáveis
	 Considerado na instrução
[peça 67 do TC Processo 016.369/2010-6]
	Considerado na defesa
[peça 154 deste processo]

	Tempo (fixo) carga, descarga e manobra 
	2,81
	4,60

	Distância 
	6.000
	6.800

Com isso, segundo a defesa, os dados comparativos são os abaixo:
	Ref.
	Variáveis
	Unid
	Instrução [TC Processo 016.369/2010-6, peça 67, p. 47) 
	Defesa

				Equipamentos
	Equipamentos

				Escavadeira Hidráulica (166 kW) 
	Caminhão Basculante - 14m³/20 t (235 kW) 
	Escavadeira Hidráulica (166 kW) 
	Caminhão Basculante - 20 t (235 kW) 

	a
	Afastamento
					
	b
	Capacidade
	m³
	1,50
	14
	1,50
	14

	c
	Consumo
					
	d
	Distância
	m
		6.000
		6.800

	e
	Espaçamento
					
	f
	Espessura
	m
				
	g
	Fator de Carga
		0,90
	0,90
	0,90
	0,90

	h
	Fator de Conversão
		0,77
	0,77
	0,77
	0,77

	i
	Fator de Eficiência
		0,75
	0,75
	0,75
	0,75

	j
	Largura de Operação
	m
				
	l
	Largura de Superposição
	m
				
	m
	Largura Útil
	m
				
	n
	Número de Passadas
					
	o
	Profundidade
					
	p
	Tempo (fixo) carga, descarga e manobra
	min
		2,81
		4,60

	q
	Tempo de Percurso (ida) 
	min
		17,14
		19,43

	r
	Tempo de Retorno
	min
		9,23
		10,46

	s
	Tempo Total de Ciclo
	min
	0,27
	29,18
	0,27
	34,49

	t
	Velocidade (ida) Média
	m/min
		350,00
		350,00

	u
	Velocidade Retorno 
	m/min
		650,00
		650,00

	FÓRMULAS [P=60.b.g.h.i / s]

		Instrução [TC Processo 016.369/2010-6, peça 67, p. 47) 
	Defesa (peça 154, p. 25) 

		Motoniveladora 93 kW
	Escavadeira Hidráulica (166 kW) 
	Caminhão Basculante - 14m³/20 t (235 kW) 
	Motoniveladora (93 kW) 
	Escavadeira Hidráulica (166 kW) 
	Caminhão Basculante - 20 t (235 kW) 

	Produção horária
		173,3
	15
		173
	12,66

	Número de unidades
	1
	1
	12
	1
	1
	14

	Utilização operativa
	0,78
	1
	0,96
	0,78
	1
	0,98

	Utilização improdutiva
	0,22
	0,00
	0,04
	0,22
	0,00
	0,02

	Produção da equipe
	173
	173
	173
	0,00
	173
	170

Realmente, consideramos razoáveis as ponderações da defesa de que o tempo (fixo) carga, descarga e manobra do caminhão de capacidade de carga de 14m³ é no mínimo diferente, a nosso ver obviamente maior que o do caminhão de capacidade de 10m³. Há que se considerar, não só a equiparação das obras com os referenciais de restauração [como foi feito na instrução da peça 67 do TC Processo 016.369/2010-6], mas também dever-se-ia ter levado em conta que as obras foram executadas em área urbana da cidade de Marabá/PA, o que de fato afeta as variáveis de eficiência e produtividade.
Considerando a inexistência de preço paradigma no Sicro, o preço unitário de R$ 15,48 também pode não ter refletido a realidade dos fatos à época,   mas se aproximaria do valor apreçado de R$ 17,91/m³ tendo em conta as influências reais do tempo de carga, descarga e transporte de caminhão e a distância efetiva percorrida.   
Portanto, tendo em conta o princípio da razoabilidade [em relação às variáveis apresentadas pela defesa], que o preço efetivamente praticado pela empresa foi de R$ 16,55, que os preços paradigmas considerados no RA-TC Processo 016.369/2010-6  se referem ao Sicro/2007, mas a revisão de quantitativos e preços ocorreu efetivamente em 2008-2009, podendo ter sido influenciada pela variação inflacionária [haveria base legal para reformulação de custos...], fato é que não se tem elementos suficientes nos autos que sustentem a tese do sobrepreço apontado neste caso, razão que nos leva a acolher os argumentos de defesa para, enfim, considerar descaracterizado o débito.
 	II - Dos preços unitários do serviço de base estabilizada com mistura 63% cascalho, 35% areia e 2% cimento.
Argumentos
Segundo a defesa, a unidade técnica utilizou como referência a composição de custos do SICRO de código 2 S 02 220 50.  Ocorre que, após análise das especificidades da obra, verificou-se que, assim como foram usadas as produtividades de obra de restauração, as obras de execução da base também foram impactadas em razão da proximidade com área urbana (peça 154, p. 27) .
Assim como acontece com os serviços de execução dos aterros e do CBUQ, os serviços de construção da base também sofrem com as interferências supracitadas, portanto, a composição que melhor se adéqua às condições de execução em áreas urbanas seria a composição do SICRO de código 5 S 02 220 50 (peça 154, p. 28) . 
Outro serviço severamente impactado pelos trabalhos em áreas urbanas são os transportes dos materiais, tanto para o fornecimento de insumos para a usinagem, quanto para transporte da mistura (peça 154, p. 29) .  
Especificamente em relação ao transporte em áreas urbanas, que afeta o desempenho de todas as frentes de serviço da obra, esse TCU tem admitido uma perda de 30% na produtividade em relação aos índices previstos no SICRO, em função da localização da obra em zona urbana (vide Acórdãos 515/2003, 2526/2007 e 2450/2009) . Dessa forma, os custos de transporte dos materiais também devem ser alterados, minimamente, para as condições de custeio referenciais de obras de restauração (peça 154, p. 30-31) .
Assim, fica comprovado que o preço paradigma para avaliação da adequação do preço contratado para o serviço de Base estabilizada granulométrica com mistura de 63% cascalho, 35% areia e 2% cimento, é de R$ 87,45/m³ (peça 154, p. 38) .
Análise
Na instrução de mérito à peça 67 do TC Processo 016.369/2010-6, consignou-se que:
132. Quanto à base estabilizada com mistura, foi proposto utilizar coeficientes de equipamentos relacionados à composição 2 S 02 220 50, enquanto no preço paradigma a equipe de auditoria teria utilizado os coeficientes de equipamento de material granular sem mistura (2 S 02 200 01) . 
133. Conforme já avaliado no item 'desvio de objeto devido a alterações qualitativas', o Sr. Bruno Castanheiras informou (peça 6, p. 23) que a jazida de materiais inicialmente prevista no projeto básico se exauriu, de modo que foi necessário a utilização de base com mistura. 
134. O projeto executivo (peça 40, p. 40) indica que esse serviço é denominado 'Base estabilizada com mistura 63% cascalho + 35% areia + 2% cimento'. Indica também que o cascalho é do tipo 'laterítico na proporção de 63% em peso, proveniente da Jazida J-1, localizada a cerca de 9,6 km da estaca 0 (BR-230, sentido Itupiranga) '. 
135. Assim, assiste razão ao defendente ao indicar que os coeficientes a serem utilizados pela equipe de auditoria nesse serviço foram subdimensionados. No caso concreto não seria adequado utilizar coeficientes de composições sem mistura. Em anexo, ao final desta instrução, consta composição com o valor adequado para o serviço, nos moldes justificados pelos defendentes, os quais são mais condizentes com a obra em apreço.
Para a base estabilizada com mistura 63% cascalho, 35% areia e 2% cimento o preço da planilha do Consórcio foi de R$ 87,17/m³, enquanto a equipe de auditoria calculou o preço unitário em R$ 76,80/m³ (TC Processo 016.369/2010-6, peça 2, p. 23) , na instrução constante da peça 67 daquele processo os argumentos de defesa dos responsáveis ouvidos em audiência foram parcialmente acolhidos e o preço recalculado para R$ 80,93/m³ (TC Processo 016.369/2010-6, peça 67, p. 43) . 
Nesta oportunidade a defesa acrescentou que os serviços de construção da base também sofreram com as interferências da proximidade com área urbana, e defendeu que cotação que melhor se adéqua às condições de execução em áreas urbanas seria a composição do Sicro de código 5 S 02 220 50.
Neste caso, também deve-se ponderar favoravelmente à defesa, na medida em que apenas a alteração da composição 2 S 02 200 01 [...material granular sem mistura] para a composição 2 S 02 220 50 [...material com mistura] não é suficiente para traduzir a realidade da época, levando em conta que os serviços foram executados em área urbana, sofrendo perdas de eficiência e produtividade, especialmente no transporte da mistura.
Vejam que a defesa está propondo considerar o percentual de 5% em perdas [e fundamentada em decisões desta Corte em casos parecidos], a exemplo do Acórdão 595/2017-TCU-Plenário, em que foi admitido para o concreto usinado no cálculo da composição do serviço de pavimento de concreto rígido, o consumo de 1,05, considerando a perda total de 5,0% no momento da aplicação da massa usinada (peça 154, p. 35) .
Dessa forma, entendemos que o preço unitário real para o serviço não seria o de R$ 80,93, mas se aproximaria do valor apreçado de R$ 87,45/m³.   Portanto, tendo em conta o princípio da razoabilidade e que o preço efetivamente praticado foi de R$ 87,17, que os preços paradigmas utilizados no relatório de auditoria se referem ao Sicro/2007 e a revisão de quantitativos e preços ocorreu efetivamente em 2008-2009, com impacto inflacionário [haveria base legal para reformulação de custos...], fato é que não se tem elementos suficientes nos autos que sustentem a tese do sobrepreço apontado neste caso, razão que nos leva a acolher os argumentos de defesa para, enfim, considerar elidido o débito.
	III - Dos preços unitários do serviço de colchão de areia
No caso do colchão drenante de areia, verificou-se que o critério de medição adotado no contrato foi pelo volume geométrico compactado, ou seja, o volume de projeto. Em análise ao quadro do projeto que gerou a nota de serviço do colchão de areia, é possível verificar que a quantidade de projeto se refere ao volume geométrico do material compactado (peça 154, p. 38) .
Como se vê, os volumes calculados para o colchão drenante correspondem ao volume geométrico de escavação, não computando qualquer percentual referente a perda, empolamento ou agulhamento. O consumo de 1,0 m³ solto de areia para 1,0 m³ geométrico compactado, conforme critério de medição claramente definido no contrato, acaba por impor condicionantes inexequíveis e que foram absorvidas pela contratada. Note-se que o material tipo areia foi utilizado para substituir a retirada de solos moles. Dessa forma, não seria crível afirmar que esse material, após compactação, não sofreria nenhum tipo de agulhamento, perda do processo de execução e de adensamento (peça 154, p. 39) .
As perdas são condicionantes próprias do processo executivo, estando presente nas etapas de transporte, descarga e da própria compactação e, geralmente, giram em torno de 5%. Acontece que, além das questões normais de perda, por tratar de serviço para substituição do material de solos moles, este material de substituição, depois de compactado acaba agulhando na camada de solo no fundo da cava (peça 154, p. 39) .
É de conhecimento amplo que a remoção de solos moles, nem sempre retira todo o material de baixa capacidade de suporte e sem resistência à compressão, buscando, tão somente, uma condição de suporte adequada para as camadas superiores.  Esse material que adentra na camada inferior do corte não é passível de medição direta pelo critério adotado na obra, qual seja, o volume geométrico do projeto ou volume compactado. Nesse caso, o mesmo volume de corte medido topograficamente é preenchido posteriormente com areia, contudo, a quantidade efetivamente lançada na cava é superior ao volume medido a título do serviço de colchão de areia (peça 154, p. 39) .
O consumo de 1,0 m³ de areia para 1,0 m³ de serviço de colchão de areia só seria possível caso o volume do serviço fosse medido solto na caçamba do caminhão, o que não foi o caso. E, ainda nessa condição, estaria sujeito a perdas ocorridas até o local de aplicação, ou seja, a medição de 1,0 m³ de areia para 1,0 m³ de serviço de colchão de areia só seria possível em caso de medição no volume efetivamente despejado no local da aplicação, no lançamento na cava (peça 154, p. 39-40) .
Dessa forma, para cálculo dos custos paradigmas optou-se por adotar o consumo de 1,2348, sendo 5% referente às perdas, 5% ao agulhamento e 12% referente ao adensamento (1,2348 = 1,05 x 1,05 x 1,12) . Essa condição similar é adotada no enrocamento de pedra arrumado do DNIT (peça 154, p. 42) .
Pelo exposto, ainda de forma conservadora e sem calcular todos os custos, o preço paradigma para o serviço de Colchão de areia, é de no mínimo R$ 66,91 /m³ (peça 154, p. 44) .
Análise
Na instrução do TC Processo 016.369/2010-6, a questão dos preços contratados acima dos referenciais do Sicro foi tratada da seguinte forma (peça 67, p. 16 e 27-28 daquele processo) : 
94. Ao indicar a necessidade de utilizar preços e consumo de insumos superiores aos do Sicro, seria necessário que o defendente apresentasse evidências que demonstrassem indubitavelmente que o Sicro não representaria o referencial de mercado. Dessa forma, considerando as evidências apresentadas pelos defendentes, são rejeitados os argumentos relacionados à utilização de preços unitários de insumos acima dos referenciais.
 (...) 
156. A questão do uso de insumos contratados com preço acima dos referenciais foi avaliada nos parágrafos 82 ao 94 desta instrução. Foi concluído que os preços unitários máximos a serem adotados nas composições paradigmas devem ser os de referência, representativos do mercado, independentemente dos contratados. Dessa forma, é refutada a proposta de uso de preços paradigmas superiores aos de referência. É confirmado o preço referencial do colchão de areia - AC em R$ 53,37 (maio/2007) , conforme apontado na peça 2, p. 27 pela equipe de auditoria.
Segundo a tabela constante da peça 3, p. 48 do TC Processo 016.369/2010-6, o quantitativo de Colchão de Areia seria de 28.120,00 m³ ao custo unitário contratado de R$ 85,43/m³, gerando despesas da ordem de R$ 1.839.691,60.
Na  tabela consta que o preço unitário paradigma de R$ 53,37/m³ foi adotado com base em composição adaptada do Sicro 2. Na instrução de mérito à peça 67, p. 16, do TC Processo 016.369/2010-6, abriu-se a possibilidade que a defesa apresentasse evidências que demonstrassem indubitavelmente que o Sicro não representaria o referencial de mercado  (v. transcrição no item 91, retro) .  
Na presente defesa se argumenta que a quantidade de projeto se refere ao volume geométrico do material compactado, sem considerar qualquer percentual referente a perda, empolamento ou agulhamento, não refletindo a realidade visto que a quantidade efetivamente lançada na cava é superior ao volume medido a título do serviço de colchão de areia. Com isso, ainda que sem computar todos os custos, o preço paradigma para o serviço de colchão de areia seria no mínimo R$ 66,91/m³. 
A defesa, na verdade, argumenta que o quantitativo real de volume de material de areia colocado [lançado no aterro] foi maior que o previsto no projeto e medido, justificando o preço unitário cobrado. Ou seja, busca compensar, em tese, o subdimensionamento quantitativo com o sobrepreço do custo unitário, o que são situações distintas.
Todavia, a linha de argumentação da defesa é razoável, na medida em que de fato o Sicro e o Sinapi são ferramentas que espelham composições de serviços de forma geral (por região) , sem levar em conta as especificidades de cada obra. No caso presente, realmente o uso das composições do Sicro adaptada não traduziu com precisão a realidade fática dos serviços prestados, ao não considerar variáveis como custos adicionais de transporte em área urbana, além de perdas de material no transporte. Isso já foi debatido em análises anteriores.
Também, consideramos procedentes os argumentos da defesa de que há diferenças importantes a serem consideradas entre o cálculo do volume de material com base apenas em medidas geométricas da área, sem considerar circunstâncias reais como empolamento (expansão volumétrica na remoção) e adensamento do solo (na fase de aterro) . Também há propriedade na defesa ao alegar, pois é real, a possibilidade de agulhamento, ou seja, penetração do material no solo mole residual, o que demandaria, na prática, um maior volume de material transportado do que o previsto no projeto revisado. De fato, essas circunstâncias geralmente não estão previstas nas composições do Sicro, tendo de ser avaliadas in loco, durante o processo executivo.
Lança-se, apenas, a dúvida se tais circunstâncias não deveriam ter sido, ou não foram previstas na revisão do projeto básico. Aquela foi a oportunidade de os projetistas, principalmente da empreiteira, terem previstos tais nuances no cálculo das composições de quantitativos e preços.
Nesse caso, a defesa ressalta que a composição de colchão drenante não fazia parte do SICRO 2 à época de sua elaboração e que o preço proposto e pactuado entre as partes era suficiente para a execução de todas as tarefas (peça 154, p. 44) .
Considerando que os cálculos do relatório de auditoria (TC Processo 016.369/2010-6, peça 2, p. 27) se basearam em composições adaptadas do Sicro, não sendo possível prever se foram levadas em conta as especificidades das obras [perdas de produtividades em área urbana, cálculos geométricos ao invés de cálculos reais e outros detalhes técnicos como agulhamentos de material em solo mole, etc.) , entendemos que a defesa apresentou evidências de que a composição paradigma do Sicro da época (2007) não espelhou os preços de mercado da época em função das especificidades da obra.
Dessa forma, o preço unitário real para o serviço não seria o de R$ 53,37, mas se aproximaria do valor apreçado de R$ 66,91/m³.   Portanto, tendo em conta o princípio da razoabilidade e que o preço efetivamente praticado foi de R$ 65,43 (item 11, retro) , que os preços paradigmas utilizados no relatório de auditoria se referem ao Sicro/2007 e a revisão de quantitativos e preços ocorreu efetivamente em 2008-2009, com impacto inflacionário [haveria base legal para reformulação de custos...], fato é que não se tem elementos suficientes nos autos que sustentem a tese do sobrepreço apontado neste caso, razão que nos leva a acolher os argumentos de defesa para, enfim, considerar descaracterizado o débito. 
IV - Sarjeta de canteiro central de concreto SCC 01 AC/BC; V - Barreira de segurança simples tipo New Jersey; VI - Barreira simples de concreto tipo New Jersey.
A defesa alega que os serviços analisados anteriormente (itens I, II e III) representam 98% do suposto superfaturamento [98% = 1.285.759,49 ÷ 1.311.999,39 (peça 154, p. 38) ]. Acrescenta que os demais itens (IV, V e VI) representam 2% da suposta irregularidade. Por certo, ao aplicar os custos de obra de restauração para os transportes dos insumos desses serviços, os indícios de sobrepreço deixarão de existir (peça 154, p. 44) .
Ao final a defesa requer sejam aceitos os argumentos para que sejam elididas as supostas irregularidades e afastada qualquer pretensão punitiva sobre a defendente, julgando-se suas contas regulares (peça 154, p. 52) .
Análise
De fato, a soma dos sobrepreços em relação aos itens acima gira em torno de R$ 31.704,66 (v. item 12, retro) representando cerca de 2,12% do pretenso superfaturamento (R$ 1.497.919,32) e  0,035% do montante medido de R$ 91.636.839,07 pela empreiteira.
São percentuais bem próximos dos preços considerados razoáveis e ideais (próximo do percentual zero) e qualquer descuido nos cálculos, sobrevalorização/subvalorização de uma ou outra variável, pode fazer com que os preços de referência oscilem de sobrepreços para subpreços. 
Fato é  que no relatório de auditoria (peça 3, p. 48 e 50, do TC Processo 016.369/2010-6) foram adotados para esses serviços as composições do Sicro/2007 com adaptações, propiciando interpretações subjetivas. Associado a esse fato, as diferenças percentuais entre os preços contratados e os preços paradigmas são bastante baixas, fazendo com que qualquer variante não considerada adequadamente faça com que os preços ora oscilem de sobrepreço para subpreço. Vejamos no quadro do item 11 retro, abaixo reproduzido:
	Item da planilha
	Serviços
	P. planilha 
	P.  TCU 
	Diferença (%) 

	2.1.3.1
	Sarjeta de canteiro central de concreto SCC 01 AC/BC
	37,36
	36,33
	2,76

	2.1.6.7
	Barreira de segurança simples tipo New Jersey
	321,34
	315,36
	1,86

	3.1.6.1
3.2.4.1
3.3.4.1
3.4.4.1
	Barreira simples de concreto tipo New Jersey
	330,39
	315,36
	4,55

Percebe-se que a variação média dos três serviços acima é de 3,06% e dentro de uma margem de tolerância aceitável já que a base de referência adotada foi a do Sicro de 2007 com adaptações, o que tornam subjetivos os cálculos, dificultando se aferir com o necessário grau de certeza se o valor determinado espelhou as condições peculiares da obras e dos preços de mercado da a época da efetiva execução dos serviços.
Dessa forma, tendo em conta o princípio da razoabilidade e que os preços paradigmas utilizados no relatório de auditoria se referem ao Sicro/2007 e a revisão de quantitativos e preços ocorreu efetivamente em 2008-2009, com impacto inflacionário [haveria base legal para reformulação de custos...], fato é que não se tem elementos suficientes nos autos que sustentem a tese do sobrepreço apontado neste caso, razão que nos leva a acolher os argumentos de defesa para, enfim, considerar descaracterizado o débito. 
Análise das alegações de defesa da empresa CMT Engenharia Eireli - questões gerais sobre o superfaturamento.
Esta tomada de contas especial tem sua origem no do Acórdão 2640/2014-TCU-Plenário proferido no TC Processo 016.369/2010-6 referente a auditoria realizada no Departamento Nacional de Infraestrutura de Transportes (Dnit) , no período compreendido entre 28/6/2010 e 30/7/2010, com objetivo de fiscalizar as obras de Construção do Trecho Rodoviário - Marabá - Altamira - na BR-230 - no estado do Pará.
De acordo com o referido acórdão, o relatório de auditoria (TC Processo 016.369/2010-6, peça 3, p. 32-50 e peça 4, p. 1-21) apontou as seguintes irregularidades:
5.1 Desvio de objeto por alterações qualitativas (mudanças de projeto e de técnicas construtivas, modificações relevantes de materiais - tipo e qualidade) ;
5.2 Sobrepreço decorrente de preços excessivos frente ao mercado;
5.3 Superfaturamento decorrente de pagamento por serviço não executado;
5.4 Ausência de numeração e rubrica nas páginas de processo.
As questões referentes ao desvio de objeto e ausência de numeração do processo licitatório já foram superadas no referido acórdão. Quanto ao sobrepreço decorrente de preços excessivos, o assunto foi tratado nos itens acima desta instrução.  
Em relação ao superfaturamento decorrente de pagamento por serviço não executados o Acórdão 2640/2014-TCU-Plenário fez referência apenas ao solo mole depositado na faixa de domínio da rodovia, supostamente não transportado pela empresa:
10. No que tange ao superfaturamento decorrente de pagamento por serviço não executado e quantitativo inadequado, a equipe de auditoria constatou que na 20ª medição acumulada já havia sido medido todo o volume de solo mole inicialmente previsto na planilha contratual, 28.120,00 m³. Entretanto, os solos moles depositados na faixa de domínio ao longo da rodovia evidenciou que não houve o transporte medido (DMT > 5000 m) . Deveria, portanto, ter sido considerado DMT inferior a 200 metros.
Quanto ao suposto superfaturamento acima, no suprarreferido acórdão registra-se:
Análise
212. O relatório de validação de medição, de responsabilidade da empresa supervisora Skill Engenharia, encaminhado pelo Sr. Dilson Nunes Golveia apresenta elementos que demonstram a efetiva disposição de solos moles em bota-fora, diverso da faixa de domínio.
213. Em que pese às conclusões preliminares da equipe de auditoria, fundamentada nas evidências disponíveis à época, o relatório apresentado possui registros fotográficos e coordenadas geográficas que comprovam a efetiva disposição dos solos moles nos bota-fora.
214. Desse modo, o apontamento é considerado elidido.
Sobre os sobrepreços [já analisados nesta instrução] a equipe de auditoria do TCU havia concluído (TC Processo 016.369/2010-6, peça 4, p. 1-2) :
3.2.8 - Conclusão da equipe: 
Em que pese à maior parte dos itens apresentarem diferença percentual irrisória, outros se mostram com variação percentual relevante em relação à comparação realizada pela equipe de auditoria, e com valores absolutos substanciais. A existência de sobrepreço em alguns itens da proposta não caracteriza, por si só, dano ao erário. O dano só surgirá no caso de eventuais aditivos contratuais que, se relativos a itens com preços unitários elevados, irão aumentar o preço total da obra, com prejuízo para a Administração.
Entretanto, o raciocínio - de que só haverá sobrepreço se for celebrado aditivo contratual em itens com preços unitários excessivos - somente é válido se partirmos da premissa de que o preço global ofertado está de acordo com os preços de mercado. Realizada a obra em seus quantitativos originais, sem a celebração de aditivo, o preço total pago pela Administração estará de acordo com os parâmetros de mercado, apesar da ocorrência de distorções nos preços de determinados itens, alguns para cima e outros para baixo.
Por outro lado, se o preço global da obra estiver acima do patamar de mercado, o dano existirá independentemente da celebração de aditivo. É evidente que o quantum poderá ser ainda maior se o contrato for aditado em itens com preços unitários excessivos. Mas o aditivo não é requisito para o sobrepreço; este existe pelo fato de o preço global estar acima do razoável.
Dessa feita, no que tange aos itens apontados com indício de sobrepreço (Tabela 03) , justifica-se a realização de oitivas da Prefeitura Municipal de Marabá e do Consórcio Contratado, bem como a audiência dos responsáveis, pela conduta em desacordo com o princípio da economicidade, com o art. 40, X da Lei 8.666/93, bem como com o art. 112, caput, da Lei 12.017/2009.
Dessume-se, portanto, dos trechos acima, que a equipe de auditoria verificou que a maior parte dos itens apresentou diferença percentual irrisória, embora outros se mostrassem com variação percentual relevante em relação à comparação realizada e com valores absolutos substanciais. Deixou claro que a existência de sobrepreço em alguns itens da proposta não caracteriza, por si só, dano ao erário. O dano só surgiria no caso de eventuais aditivos contratuais que, se relativos a itens com preços unitários elevados, irão aumentar o preço total da obra, com prejuízo para a Administração.
Acrescentou a equipe que:
 só haverá sobrepreço se for celebrado aditivo contratual em itens com preços unitários excessivos e se o preço global ofertado estiver de acordo com os preços de mercado. Realizada a obra em seus quantitativos originais, sem a celebração de aditivo, o preço total pago pela Administração estará de acordo com os parâmetros de mercado, apesar da ocorrência de distorções nos preços de determinados itens, alguns para cima e outros para baixo;
 se o preço global da obra estiver acima do patamar de mercado, o dano existirá independentemente da celebração de aditivo. É evidente que o quantum poderá ser ainda maior se o contrato for aditado em itens com preços unitários excessivos. Mas o aditivo não é requisito para o sobrepreço; este existe pelo fato de o preço global estar acima do razoável.
O Acórdão 2640/2014-TCU-Plenário, considerou:
8. Quanto ao sobrepreço decorrente de preços excessivos frente ao mercado, foi constatada a existência de sobrepreço global no orçamento da primeira revisão de projeto do contrato 39/2008/SEVOP/PMM (Projeto Executivo) . O sobrepreço presente nos serviços relativos a uma amostra representativa de 84% do contrato alcançou o montante de R$ 4.799.517,94 (data base: maio/2007) , que correspondeu a 7,39% do valor da amostra e 5,75% do valor do contrato (peça 3, p. 46) .
9. Naquela revisão do projeto, o sobrepreço foi reduzido em cerca de 10% em relação ao projeto básico inicialmente licitado (peça 3, p. 47) . Entretanto, além do sobrepreço ainda existente, foi identificado que eventuais aditivos poderiam desvirtuar a equação econômico-financeira do contrato. 
Bem se vê acima, que no acórdão admitiu-se que na revisão do projeto básico houve a redução (cerca de 10%) dos valores iniciais, de modo que não se vislumbra qualquer ato atentatório a lesar o erário. Aliás, a equipe de auditoria já havia adiantado que não verificou o jogo de planilha na planilha de quantitativo revisada.
Dessa forma, as questões do sobrepreço são pontuais, verificadas em apenas em 6 itens de serviços (item 11, retro) que representam 1,63% do valor total da medição acumulada final de R$ 91.636.839,07 (itens 12 e 46, retro) . 
A propósito disso, não obstante formal e legalmente a situação enquadrar-se na jurisprudência desta Corte de que em havendo aditivos contratuais os preços revisados não podem ultrapassar os referenciados no Sicro/Sinapi, no caso em tela por questão de justeza o sobrepreço não pode ser considerado isoladamente, mas verificando-se o preço global da obra está acima do patamar de mercado [neste caso o dano independe da celebração de aditivo] e se houve a celebração de aditivo em itens com preços unitários excessivos.
Primeiro porque o projeto básico foi severamente criticado e considerado deficiente, e até mesmo que houve desvio do objeto. Com efeito, foi elaborado em 2007 e melhor que reaproveitá-lo em 2010-2011, mais prudente teria sido reformulá-lo, não com base em mero replanilhamento de quantitativos e preços, mas sim elaborar novo projeto [ou o que se chamaria de 'Projeto Básico Revisado'], já que houveram várias modificações para atender as demandas de tráfego em 2010-2011, com alterações de métodos de construção [Desvio de objeto devido a alterações qualitativas, mudanças de projeto e de técnicas construtivas, modificações relevantes de materiais - tipo e qualidade]. Cogitou-se que se tratava de irregularidade grave, mas que a paralisação do empreendimento poderia causar mais prejuízos que os benefícios advindos de sua interrupção (TC Processo 016.369/2010-6, peça 3, p. 40) .
Portanto, o equívoco formal adveio da falta de um novo projeto básico que atendesse a realidade de 2010-2011. Assim pensando, não haveria o que se falar em aditivo contratual e sim nova licitação com base em novos paradigmas construtivos, novas composições de preços  com base em referenciais do Sicro (sem adaptações) e, principalmente, enquadramento dos preços praticados dentro da ótica jurisprudencial desta Corte que orienta no sentido de que nos casos em que não ocorrem aditivos contratuais os sobrepreços devem ser avaliados dentro do contexto global contratado. 
Segundo porque na revisão do projeto foi detectado pela equipe de auditoria redução significativa de sobrepreço que já existia na planilha de preços do projeto básico inicial. Curiosamente, caso não houvesse a revisão e aditamento contratual a equipe de auditoria teria se deparado com sobrepreços maiores e teria de avaliá-los de acordo com a jurisprudência desta Corte de que se deve sopesar o impacto dos preços unitários com o valor global do contrato. 
Nesse contexto, para finalizar a análise das alegações de defesa, responderemos ao seguinte tópico: o preço global da obra está acima do patamar de mercado à época.
I - O preço global da obra está acima do patamar de mercado à época.
Para a execução das obras objeto do Convênio TT-268/2007-00, o Município de Marabá/PA celebrou o Contrato 039/2008/SEVOP/PMM, datado de 29/4/2008, com o Consórcio CMT-Egesa, de 29/4/2008, administrado pela CMT Engenharia Ltda. - CNPJ 17.194.077/0001-42 (peça 22, p. 3-8) , no valor contratado de R$ 74.422.724,87.
 No TC Processo 016.369/2010-6 ( peça 3, p. 32-50 e peça 4, p. 1-21) consta o relatório de auditoria realizada por auditores da então Secob-TCU, no qual foram apontados os sobrepreços iniciais da ordem de R$ 9.588.468,20 para R$ 4.799.517,94 (TC Processo 016.369/2010-6, peça 3, p. 50) . A equipe de auditoria esclareceu que apesar dos sobrepreços verificados não encontrou jogo de planilha, dando-se mostras de que nos aumentos e supressões de serviços não houve a prática de má-fé.  
As supressões e aumentos de serviços fizeram com que o preço contratado passasse de R$ 74.422.724,87 para R$ 83.507.773,01, havendo aumento contratual no percentual de 12,207%. 
A desfiguração do projeto básico pode ser observada no seguinte trecho do relatório de auditoria (peça 63, p. 40-42, do TC Processo 016.369/2010-6) :
As alterações observadas envolveram desde grandes modificações de quantitativos, com acréscimos e supressões acima do limite legal permitido, até modificações de técnicas construtivas do empreendimento. A análise da Tab. 1 permite, de forma preliminar, tomar conhecimento da magnitude das modificações realizadas. Ela compara, para os serviços mais relevantes, os quantitativos previstos no projeto básico, utilizado para a licitação e contratação, e aqueles constantes do projeto executivo, elaborado em data posterior. Observa-se, ali, acréscimos expressivos em determinados serviços, como é o caso do item 'Passeio de concreto', que teve seu quantitativo aumentado em mais de 1700% e do item 'Forn., posiciona. selagem de fundo de camisa metálica 1400mm, chapa de 12,5 mm e ponta com chapa de 16 mm', cujo quantitativo também foi alterado para mais de 300% do inicialmente estipulado. Soma-se a isso os diversos serviços incluídos e excluídos da planilha orçamentária. Do valor total final dos serviços relacionados na Tab. 1, 50% se deve a novos itens e, em relação ao valor inicial, aproximadamente 49% foi retirado pela exclusão pura de serviços.
A Tab. 2 mostra, em termos financeiros e percentuais, os acréscimos e reduções realizados por etapa de obra e já permite constatar a expressividade das modificações realizadas no projeto. Observa-se, por exemplo, a retirada integral de uma interseção rodoviária no valor de R$ 1.667.939,28 e a alteração da segunda interseção em mais de 295% de seu valor inicial. Observa-se, ainda, um total rearranjo da configuração dos viadutos que, além de terem sofrido alteração de posicionamento, foram acrescidos em mais um, passando de dois para três.
Entre as alterações de técnica construtiva (...) 
 (...) Apesar de ser datado do ano de 2007, o projeto básico, conforme declaração do Secretário de Obras da Prefeitura de Marabá, não estava corretamente dimensionado para o volume de tráfego existente na região. Além disso, parte do traçado da via encontrava-se sobre áreas particulares, o que levou à necessidade de modificações importantes no projeto geométrico (...) .
 (...) Observou -se, também, serviços orçados de maneira antieconômica, como é o caso das escavações em material de 1a categoria, que, em vez de preverem a utilização de escavadeira, consagradamente mais econômica a amplamente mais utilizada atualmente, previu a utilização de carregadeira, gerando sobras no orçamento, posteriormente utilizadas para a realização das modificações mencionadas. Isto é, na ocasião da elaboração do projeto executivo, todos os serviços de escavação com utilização de carregadeira foram substituídos por serviços equivalentes executados com escavadeira e o saldo positivo apurado utilizado para o acréscimo de quantitativos e de novos serviços.
A propósito, o Manual de Custos Rodoviários - Volume 1: Metodologias e Conceitos (pág. 15) [footnoteRef:2], ressalva-se que: [2:  Disponível em: https://www.gov.br/dnit/pt-br/assuntos/planejamento-e-pesquisa/custos-e-pagamentos/sicro2/manual-de-custos-rodoviarios/ManualdeCustosSicro2Vol.1MetodologiaeConceitos.pdf>acessado em 21/6/2021.] 
É notório que os custos de obras em geral são muito sensíveis à sua localização geográfica, às condições naturais, sociais, econômicas e logísticas que aí são encontradas, bem como ao próprio plano de mobilização e instalação que o construtor tenha em mente. Este fato ganha especial relevo no caso das obras rodoviárias federais, pois estas se realizam nas mais diversas regiões do país e, consequentemente, vão defrontar com todo tipo de diferenciação locacional. É óbvio que uma mesma Tabela de Preços não pode ser adequada para a preparação de orçamentos que reflitam, com precisão, os custos a serem incorridos em todos os casos. Para tanto, seria necessário que o Sistema de Custos avançasse mais um passo e adentrasse a etapa de elaboração dos orçamentos, gerando, para isso, custos unitários específicos para cada obra.
A equipe de auditoria deixou claro que em vários cálculos usou composições de preços adaptadas em função de não ter encontrado o equivalente na tabela Sicro. Cabe registrar o seguinte trecho do relatório (TC Processo 016.369/2010-6, peça 3, p. 46) :
Ressalta-se que alguns dos itens contemplados não foram aferidos, em face de inexistência de referência oficial de preços nos sistemas adotados como parâmetro por este Tribunal, mormente, Sicro 2 e Sinapi.  
Com efeito, na tabela constante do relatório da auditoria (TC Processo 016.369/2010-6, peça 3, p. 48-50) notam-se vários serviços em que foram necessárias adaptações na composição do Sicro e a utilização de outras fontes de pesquisas (revista Pini, Sinapi e até bibliografia) para viabilizar o cálculo da Curva ABC.
Portanto, nos cálculos verificou-se a necessidade de utilização de elementos adaptados, campo fértil para contestação, fato, inclusive, objeto de reconsideração na instrução de mérito à peça 67 do TC Processo 016.369/2010-6, conforme já analisado nesta instrução.
Não resta dúvida de que os valores absolutos e individuais dos serviços considerados com sobrepreço são visíveis financeiramente. Todavia, em valores relativos e/ou percentuais [em relação ao valor global contratado/executado] são poucos expressivos. Qualquer distorção de cálculo, utilização do paradigma inadequado, ou mesmo a desconsideração ou minimização de uma variável em função das peculiaridades da obra não captadas na Tabela Sicro ou não devidamente dimensionadas nos cálculos, pode afetar, para mais ou para menos, os valores dos serviços contratados.
Exemplo disso está no item 2.1.1.19 (Escavação, carga e transporte de material 1ª categoria DMT 5000 a 7000m) da planilha, com o preço R$ 16,55/m³, em que a equipe da auditoria considerou que o preço unitário deveria ter sido de R$ 14,06/m³, com o sobrepreço de R$ 345.462,64 (TC Processo 016.369/2010-6, peça 3, p. 48) .
Na fase de análise de razões de justificativas o cálculo do sobrepreço dos serviços de 'Escavação, carga e transporte de material 1ª categoria DMT 5000 a 7000m' foi revisto na instrução à peça 67 do TC Processo 016.369/2010-6, considerando-se que o preço unitário razoável seria R$ 15,48 e não R$ 18,55 constante da planilha do consórcio e nem R$ 14,06/m³ calculado pela equipe da auditoria. Com base nessa reconsideração, o superfaturamento desse serviço [até o momento da auditoria], teria se reduzido de R$ 345.462,64 para R$ 161.546,40 (= R$ 2.298.280,80 - R$ 2.136.534,40) .
Ainda assim a defesa contesta os sobrepreços levantados, abrindo margem para novas considerações envolvendo as particularidades das obras realizadas, não consideradas à época no relatório de auditoria, conforme já analisado nesta instrução.
Em razão da análise acima procedida, consideramos plausíveis as alegações de defesa no sentido de que, muito em função de baixos percentuais entre os preços contratados/executados e os preços considerados é provável não ter ocorrido o superfaturamento levantado nesta TCE. Levando em conta ainda que o projeto básico foi totalmente reformulado por ter sido elaborado em 2007 e não atender às necessidades sociais, de tráfego e construtivas de 2010-2011, além do fato de no cálculo dos sobrepreços terem sido utilizadas composições adaptadas do Sicro, abrindo margem para contestações objetivas e subjetivas, considerando o risco de não se poder apurar com a devida exatidão o débito, entendemos que se deva dar a esta TCE o mesmo tratamento dispensado no Acórdão 6903/2018-TCU-Segunda Câmara (Relatora Ministra Ana Arraes) com o seguinte trecho:
A incerteza quanto ao montante e à própria existência do débito, em decorrência da impossibilidade de obtenção de dados necessários à adequada metodologia de cálculo do prejuízo ao erário, impõe o arquivamento, sem exame do mérito, da tomada de contas especial, por ausência de pressuposto de desenvolvimento válido e regular do processo, com fundamento no art. 201, § 3º, c/c o art. 212 do Regimento Interno do TCU.
Nestes termos propomos o arquivamento desta TCE, sem exame de mérito, por ausência de pressuposto de desenvolvimento válido e regular do processo, na forma da proposta de encaminhamento a seguir expendida.
CONCLUSÃO
Em razão da análise procedida na Seção 'Exame Técnico', verificamos a ausência de elementos essenciais de responsabilização que impliquem condutas reprováveis que possam ser atribuídas ao responsável declinado nesta tomada de contas especial, ante a impossibilidade de obtenção de elementos que estabeleçam com segurança o valor e até mesmo a existência do débito, não atendendo ao disposto no art. 5º, incisos III e IV, da Instrução Normativa TCU 71/2012.
Destarte, propomos o arquivamento desta TCE por ausência de pressupostos válidos de constituição, sem julgamento de mérito, nos termos dos arts. 169, inciso VI, e 212 do Regimento Interno do TCU c/c o art. 5º da Instrução Normativa TCU 71/2012.
PROPOSTA DE ENCAMINHAMENTO
Diante do exposto, submetem-se os autos à consideração superior, propondo:
a) arquivar as contas sem julgamento do mérito, por ausência de pressupostos para desenvolvimento válido e regular do processo, quanto à responsabilidade do Consórcio CMT-Egesa (CNPJ 09.561.335/0001-53) , integrado pela sociedade empresária CMT Engenharia Ltda. (CNPJ 17.194.077/0008-19 e 17.194.077/0001-42) , líder e administradora, e Egesa Engenharia S.A. (CNPJ 17.186.461/0001-01) , com fulcro nos arts. 169, inciso VI, e 212 do Regimento Interno do TCU c/c o art. 5º da Instrução Normativa TCU 71/2012, alterada pela Instrução Normativa 76, de 23/11/2016;
b) enviar cópia do Acórdão que vier a ser proferido ao Departamento Nacional de Infraestrutura de Transportes (Dnit) , bem como ao Consórcio CMT-Egesa (CNPJ 09.561.335/0001-53) , por meio de suas integrantes, sociedade empresária CMT Engenharia Ltda. (CNPJ 17.194.077/0008-19 e 17.194.077/0001-42) , líder e administradora, e Egesa Engenharia S.A., para ciência, informando-os de que a presente deliberação, acompanhada do Relatório e do Voto que a fundamenta, está disponível para a consulta no endereço www.tcu.gov.br/acordaos, além de esclarecer-lhes que, caso requerido, o TCU poderá fornecer sem custos as correspondentes cópias, de forma impressa."
Divergindo da análise e das propostas de encaminhamento consignadas pelo auditor, o titular da 4ª Diretoria da SecexTCE proferiu o pronunciamento à peça 157, com o qual se posicionou de acordo o responsável pela unidade técnica (peça 158) , nos seguintes termos:
"Manifesto vênias com a proposta formulada por Carlos Roberto da Silveira AUFC - Mat. TCU 2558-5 na instrução antecedente.
Trata-se de Tomada de Contas Especial instaurada pelo Departamento Nacional de Infraestrutura de Transportes (Dnit) em razão da impugnação parcial de despesas realizadas com os recursos do Convênio TT-268/2007-00 (Siafi 618.961) celebrado com o Município de Marabá/PA, tendo por objeto a execução de projeto, supervisão e fiscalização e execução de obras de construção e pavimentação da duplicação e adequação de capacidade e segurança da Rodovia BR-230/PA.
Observa-se que o cerne do mérito da análise na instrução precedente girou em torno dos seguintes argumentos:
1 - em geral, a obra seria, na parte mais significativa, uma restauração, e não construção de rodovia executada em meio urbano. Dessa forma, as composições que fundamentaram o Acórdão 2640/2014-TCU-Plenário (Relator Walton Alencar Rodrigues) , ligadas a restauração, como forma de compensar o impacto da execução da construção no meio urbano, não teriam sido suficientes para compensar a perda de produtividade no caso concreto, pois deveriam terem sido incluídas as perdas referentes a restauração em si.
2 - no caso dos serviços de terraplenagem referentes a escavação, carga e transporte de materiais de 1ª e 2ª categorias para as diversas DMT's, a substituição de caminhão de 10 m³, originalmente contratado, por caminhões de 14 m³ alterariam o tempo de carga e descarga. Ainda, a distância de transporte a ser utilizada na composição seria de 6,8 km, ao invés dos 6 km médios trazidos como referência nas composições do Sicro.
3 - em relação aos preços unitários do serviço de base estabilizada com mistura 63% cascalho, 35% areia e 2% cimento, não teria sido utilizada a premissa de ser comparar com paradigma de serviço de recuperação nem incluídas perdas de 5%.
4 - quanto aos preços unitários do serviço de colchão de areia, foi aquiescido que a instrução que fundamentou o Acórdão 2640/2014-TCU-Plenário não levou em consideração perdas, empolamento e agulhamento.
5 - no que tange aos serviços de Barreiras New Jersery, além do princípio da bagatela, por representarem 2% do superfaturamento total, teria havido variação de apenas 3,06% nos preços, o que indicaria uma margem de tolerância aceitável.
6 - Em relação ao método de cálculo do superfaturamento por preço, a instrução precedente apontou a necessidade de avaliação preço global, algo que não teria sido feito. Ademais, foi indicado que a necessidade de utilização de composições adaptadas seria 'campo fértil para contestação, fato, inclusive, objeto de reconsideração na instrução de mérito à peça 67 do TC Processo 016.369/2010-6'.
Análise
De início, avaliamos que a consistência dos valores de referência da obra em comento já foi referendada em outras ocasiões por esta Corte, como os Acórdãos 2.640/2014 e 474/2015, ambos do plenário desta Corte e que essa TCE decorre do não cumprimento da determinação de adequação de preços contida naquela decisão (item 9.4.1.1 do Acórdão 2640/2014-TCU-Plenário) , como se segue:
9.4.2. quantifique e obtenha o ressarcimento dos valores indevidamente pagos ao Consórcio CMT/Egesa, em razão do superfaturamento dos serviços indicados nos subitens 9.4.1.1 a 9.4.1.6, considerando a diferença entre os valores medidos e pagos por esses serviços e o de referência especificado pelo Tribunal;
Ao invés da presente discussão se ater a efetivação do ressarcimento determinado no citado Acórdão, a instrução precedente, ao analisar a defesa trazida, se concentrou em avaliar o mérito da decisão anterior, indicando possíveis falhas na análise previamente realizada.
Data máxima vênia, entendemos que não seria necessário sequer rediscutir o mérito daquele processo, cujas oportunidades de recursos já se exauriram. Nesse sentido, o Ministro relator, em seu voto acerca dos embargos de declaração impostos pelos responsáveis à época, seguiu a seguinte linha (Acórdão 474/2015-TCU-Plenário) :
A par do argumento discutido, o embargante apresenta considerações tendentes a rediscutir o mérito da auditoria em apreço. Essa estratégia não se mostra consonante com as regras aplicáveis à modalidade recursal escolhida: embargos de declaração. Por essa razão, deixo de examinar tais argumentos.
Contudo, tendo em vista o princípio do formalismo moderado esposado por esta Corte de Contas, faremos comentários gerais sobre as alegações propostas que fundamentarão nossa proposta de encaminhamento.
Em relação a suposição de que a obra seria, na parte mais significativa, uma restauração, e não construção de rodovia executada em meio urbano, observamos que as evidências não corroboram que essa conclusão, como a seguir listados:
O relatório de auditoria não deixa dúvida que a obra é predominantemente construção quando a descreve da seguinte forma (TC Processo 016.369/2010-6, peça 3, p. 37 e 38) :
A duplicação e adequação da capacidade de segurança da Travessia Urbana de Marabá - BR 230 está sendo executada pela Prefeitura Municipal de Marabá/PA por meio do convênio firmado com o DNIT. A obra envolve a duplicação de aproximadamente 6 km de rodovia, além da construção de obras de arte especiais, como viadutos e uma ponte sobre o rio Itacaiúnas
Outros documentos apontam que os serviços desse trecho eram predominantemente de construção da duplicação da rodovia e intercessões, a exemplo do orçamento contido no TC Processo 016.369/2010-6, peça 7, p. 7; e
O próprio defendente descreve o objeto como sendo 'execução de projeto, supervisão e fiscalização e execução de obras de construção e pavimentação da duplicação e adequação de capacidade e segurança da Rodovia BR-230/PA' (peça 154, p.2) .
Não se discute aqui a possibilidade de existência de algum serviço de restauração. Todavia, não há que se aceitar a tese de que esses serviços tenham tido predominância. Ademais, mesmo os possíveis casos pontuais de restaurações foram cobertos com a utilização de paradigmas de restauração. No mais, o uso de alguns serviços paradigmas isolados com características de construção, quando efetivamente tinham essa característica, não prejudica a metodologia utilizada.
Em suma, ainda que sujeito a interferências de tráfego, a obra tratou-se predominantemente da construção de aproximadamente 6 km de duplicação de rodovia com suas interseções e, portanto, não é razoável a comparação com serviços pontuais de conservação, conforme requerido pelo defendente. Mesmo a premissa de utilizar, como paradigma, serviços de recuperação de forma mais abrangente, já foi deveras favorável aos responsáveis, uma vez que a obra, na verdade, foi a construção de um considerável segmento de duplicação rodovia, e não pequenos trechos de restauração.
No caso dos argumentos relacionados aos serviços de terraplenagem referentes a escavação, carga e transporte de materiais de 1ª e 2ª categorias para as diversas DMT's, não há justificativa para acatar que o tempo de descarga de um caminhão basculante de 14 m³ seja superior ao de 10 m³. Isso decorre de que a área da saída/descarga da caçamba de um caminhão basculante de 14 m³ é maior que a de um caminhão basculante de 10 m³. De igual modo, não há justificativa acatar que o tempo de manobra de um caminhão de 14 m³ seja 40% superior ao de 10 m³. pois o percurso da manobra é geralmente similar. A própria evidência trazida pelo defendente (peça 154, p. 20) demonstra que o Sicro II não faz distinção do tempo dessas etapas em função do porte do caminhão basculante.
No caso do serviço de transporte com distância de transporte entre 5.000 e 7.000 m, o defendente alega que não deveria utilizar a metodologia de arbitrar a média (6.000 m) e sim, a distância efetiva de 6.800 m.
Ocorre que a proposta de utilizar a distância efetiva nessa composição, além de não ser a prática do Sicro, implicaria na necessidade de também ajustar todas as demais composições onde as distâncias efetivas porventura foram inferiores à média.
Portanto, por se tratar de metodologia anômala à forma de cálculo no sistema de referência de preços de obras rodoviárias (Sicro) e nos demais itens contratuais, além de possuir implicações ora favorável ora desfavorável ao defendente, essa proposta não deve ser acatada.
Dentre os argumentos trazidos, poderia haver razoabilidade apenas na questão do tempo de carregamento a maior para o caminhão de 14 m³. Todavia (i) uma vez que o Sicro não segmenta esse intervalo dos demais; (ii) que o caminhão basculante é apenas uma parte do custo dos serviços de carga e transporte; (iii) que os serviços em discussão foram essencialmente atrelados à construção; (v) que já foi considerada redução geral da produtividade ao se utilizar paradigmas de restauração ao invés de construção: é desarrazoado alterar o valor dos serviços já ratificados por este TCU em decisão anterior.
Quanto ao serviço de base estabilizada com mistura 63% cascalho, 35% areia e 2% cimento, cuja discussão girou em torno do uso de paradigma de construção, é fato que a instrução, seguindo a proposta apresentada pela defesa à época, utilizou especificamente a composição de construção (ver TC Processo 016.369/2010-6, peça 67, p. 22 c/c 48) . Todavia, o contexto avaliado à época foi a informação trazida por um dos defendentes de que a jazida prevista no projeto básico tinha se exaurido e, portanto, precisou utilizar mistura com materiais mais nobres.
Devido as deficiências do projeto básico e executivo, mesmo não sendo possível comprovar a utilização da mistura em toda na camada de base, foi acatada na decisão desta Corte, a favor dos defendentes, a inclusão dos materiais adicionais na composição de construção, nos termos propostos pelos defendentes. Uma vez atendido o que foi requerido na defesa e que os preços paradigmas já seriam favoráveis dos defendentes, não foram incluídas outras possíveis compensações por interferências.
Já não fosse suficiente ter adotado uma composição de construção favorável ao defendente, nos moldes por ele requeridos, a defesa busca ainda discutir maiores compensações indicando ser necessário ainda aplicar consumo e produtividade compatíveis com restauração. Nesse sentido, do ponto de vista prático, entendemos que a confecção de uma camada de base com mistura em um trecho de aproximadamente 6 km de duplicação muito se assemelha a construção, conforme cálculo efetuado. Ainda que os serviços tenham sido realizados nas proximidades da área urbana, a terraplanagem teria de estar concluída e a obra bastante consolidada.
No que tange aos preços unitários do serviço de colchão de areia, restou assente na instrução de mérito que fundamentou o acórdão (TC Processo 016.369/2010-6, peça 67, p. 27) que 'houve convergência quanto aos coeficientes de consumos a serem utilizados nas composições. Conforme indicado pelo consórcio CMT/EGESA 'o auditor em sua justificativa apresentada na tabela 3 utilizou a mesma CPU (pág. 77) da CMT' (peça 8, p. 24) '.
Ou seja, o defendente tenta agora argumentar que os coeficientes de consumo utilizados em sua própria composição estariam equivocados, requerendo majoração para fins de redução do prejuízo causado. Deve ser observado que, na verdade, o superfaturamento observado nesse serviço foi decorrente do preço do insumo, o que torna a inócua a discussão sobre os coeficientes da composição contratada.
Finalmente, em relação ao método de cálculo do superfaturamento por preço, a instrução de mérito que fundamentou o Acórdão 2640/2014-TCU-Plenário (TC Processo 016.369/2010-6, peça 67, p. 2, 16 e 17) trouxe a seguinte explicação:
8. Quanto ao sobrepreço decorrente de preços excessivos frente ao mercado, foi constatada a existência de sobrepreço global no orçamento da primeira revisão de projeto do contrato 39/2008/SEVOP/PMM (Projeto Executivo) . O sobrepreço presente nos serviços relativos a uma amostra representativa de 84% do contrato alcançou o montante de R$ 4.799.517,94 (data base: maio/2007) , que correspondeu a 7,39% do valor da amostra e 5,75% do valor do contrato (peça 3, p. 46) . 
9. Naquela revisão do projeto, o sobrepreço foi reduzido em cerca de 10% em relação ao projeto básico inicialmente licitado (peça 3, p. 47) . Entretanto, além do sobrepreço ainda existente, foi identificado que eventuais aditivos poderiam desvirtuar a equação econômico-financeira do contrato.
...
Contaminação do orçamento por alguns itens representativos
95. O Sr. Maurino Magalhães de Lima, no item 'd' listado, indica que o orçamento não poderia ser contaminado por causa de poucos itens.
96. Em que pese tal argumento ser plausível em relação ao preço inicial contratado com preço global abaixo do paradigma, ele é refutado no caso de erros de aditivos ou novos itens com preços superiores ao referencial de mercado. Assim, por ter ocorrido erros de aditivos e novos itens com preços superiores ao referencial de mercado, é refutado o argumento trazido pelo defendente.
Papel do consórcio em acatar os preços
97. O consórcio CMT/EGESA aludiu, no item 'h' listado, que teve participação limitada a acatar os preços propostos pela Administração, de modo que não deveria ser penalizado com a redução de preços.
98. Entretanto, esse fato não elide a irregularidade de a Administração ter sugerido preços de novos serviços superiores aos de referência, contrariando a jurisprudência desta corte. Nesse caso concreto, os novos preços foram mais vantajosos ao contratado e, por isso, não haveria prejuízos ao consórcio CMT/EGESA.
Na linha de que o sobrepreço estava relacionado a serviços aditivados, a defesa traz a seguinte informação (peça 154, p. 16 e 17) :
Em que pese os preços novos praticados pelo Consórcio contratado terem sido aqueles indicados pelo DNIT (CGCIT/ CGCONT) , 4 (quatro) deles foram apontados como eivados de sobrepreço por esse TCU. São eles:
 (grifo acrescentado) 
Em suma, a questão gira em torno de aceitar preços unitários de serviços aditivados a preços superiores que os referenciais de mercado. 
A jurisprudência desta Corte se consolidou no sentido de que para a apuração de sobrepreço em obras já contratadas, o método adequado é o da limitação do preço global (MLPG) , que prevê a compensação entre os preços superavaliados e os subavaliados, só havendo sobrepreço ou superfaturamento se a soma dos valores superavaliados superar os subavaliados, imputando-se o sobrepreço pela diferença global. Todavia, para serviços incluídos mediante termo de aditamento contratual, a avaliação de superfaturamento é mais indicada pelo método da limitação dos preços unitários (MLPU) , que considera apenas os serviços com preço unitário acima do referencial, sem compensação com itens subavaliados (ver, por exemplo, Acórdão 1727/2018-TCU-Primeira Câmara) .
Portanto, não há razão para acatar a análise global do contrato para itens oriundos de Aditivos, vez que os aditivos com preços superiores aos paradigmas causam, no mínimo, a redução do desconto inicialmente ofertado, o que representa jogo de planilha, situação a tantas combatida por esta Corte. De igual modo, considerando o MLPU, são irrelevantes a discursão do montante de superfaturamento em relação ao contrato.
Esclarecemos ainda que, especialmente no caso concreto, devido as deficiências de projeto, o contrato foi alterado por meio de 'aditivos de serviços de 52% de acréscimos e 40% de supressões' (TC Processo 016.369/2010-6, peça 67, p. 7) . Ou seja, caso fosse exigido a aplicação do desconto original ao preço paradigma, o superfaturamento discutido seria aumentado.
A defesa e instrução precedente abordaram ainda questões relacionadas a possíveis imprecisões do cálculo do débito. Observa-se, entretanto, que mesmo com limitações, o valor do débito foi calculado com base em premissas conservadoras, sempre buscando beneficiar os envolvidos. Como exemplo, podem ser citados (i) o uso de diversas composições com características de recuperação ou invés de construção; e (ii) não aplicação do desconto do contrato sobre os preços aditivados.
A esse respeito, o regimento interno desta Corte, no inciso II do §1 do Art. 210, aduz que a apuração do débito far-se-á mediante estimativa, quando, por meios confiáveis, apurar-se quantia que seguramente não excederia o real valor devido. Por tudo já explanado, com as devidas vênias a análise anterior, entendemos que esse seja o caso nesses autos.
No mais, consideramos como coerentes as demais análises no que se refere a rejeição das preliminares.
Prescrição da Pretensão Punitiva
	Vale ressaltar que a pretensão punitiva do TCU, conforme Acórdão 1441/2016-TCU-Plenário, Relator Min. Benjamin Zymler, que uniformizou a jurisprudência acerca dessa questão, subordina-se ao prazo geral de prescrição indicado no art. 205 do Código Civil, que é de dez anos, contado da data de ocorrência da irregularidade sancionada, nos termos do art. 189 do Código Civil, sendo este prazo interrompido pelo ato que ordenar a citação, a audiência ou a oitiva do responsável.
No caso em exame, não ocorreu a prescrição, uma vez que a irregularidade sancionada ocorreu entre 1/9/2009 e 1/11/2011, e o ato de ordenação da citação ocorreu até 10/3/2019 (peça 120) .
PROPOSTA DE ENCAMINHAMENTO
Diante do exposto, submetem-se os autos à consideração superior propondo:
a) rejeitar as alegações da empresa construtora, Consórcio CMT-Egesa (CNPJ 09.561.335/0001-53) ;
b) julgar irregulares, nos termos dos arts. 1º, inciso I, 16, inciso III, alínea 'c', § 2º, da Lei 8.443/1992 c/c os arts. 19 e 23, inciso III, da mesma Lei, e com arts. 1º, inciso I, 209, inciso I, II, III, IV, 210 e 214, inciso III, do Regimento Interno/TCU, as contas do Consórcio CMT-Egesa (CNPJ 09.561.335/0001-53) solidariamente com as empresas dele integrantes, sociedade empresária CMT Engenharia Ltda. (CNPJ 17.194.077/0008-19 e 17.194.077/0001-42) , líder e administradora, e Egesa Engenharia S.A. (CNPJ 17.186.461/0001-01) , condenando-o (s) ao pagamento da (s) importância (s) a seguir especificada (s) , atualizada (s) monetariamente e acrescida (s) dos juros de mora, calculada (s) a partir da (s) data (s) discriminada (s) até a data do efetiva quitação do débito, fixando-lhe (s) o prazo de quinze dias, para que comprovem, perante o Tribunal, o recolhimento das referidas quantias aos cofres, nos termos do art. 23, inciso III, alínea 'a', da citada lei;
Débito:
	Data da ocorrência
	Valor original (R$) 

	17.042,75
	01/9/2009

	52.382,00
	01/10/2009

	216.496,61
	03/11/2009

	187.052,81
	01/12/2009

	38.787,12 
	04/01/2010 

	7.349,76 
	01/03/2010 

	 11.758,52 
	01/07/2010

	112.915,74 
	02/08/2010 

	128.014,36 
	10/09/2010 

	57.178,46 
	01/10/2010 

	35.526,07 
	01/11/2010 

	13.717,11 
	01/02/2011 

	744,56 
	01/03/2011 

	291,25 
	01/06/2011

	 45.796,41 
	01/07/2011

	57.886,07 
	01/08/2011 

	63.115,08 
	01/09/2011 

	302.097,91 
	03/10/2011 

	46.447,75 
	01/11/2011 

c) aplicar ao Consórcio CMT-Egesa (CNPJ 09.561.335/0001-53) , na condição de contratada, a multa prevista no art. 57 da Lei 8.443/1992 c/c o art. 267 do RI/TCU, fixando-lhe (s) o prazo de quinze dias, a contar da notificação, para que comprove (m) , perante o Tribunal (art. 214, III, a, do Regimento Interno do TCU) , o recolhimento da dívida aos cofres do Tesouro Nacional, atualizada monetariamente desde a data do acórdão que vier a ser proferido por este Tribunal até a do efetivo recolhimento, se pagas após o vencimento, na forma da legislação em vigor;
d) autorizar, desde logo, a cobrança judicial das dívidas, caso não atendidas a (s) notificação (ões) , na forma do disposto no art. 28, inciso II, da Lei 8.443/1992;
e) autorizar também, desde logo, se requerido, com fundamento no art. 26, inciso I, da Lei 8.443, de 1992 c/c o art. 217, §§ 1º e 2º do Regimento Interno, o parcelamento da (s) dívida (s) em até 36 parcelas, incidindo sobre cada parcela, corrigida monetariamente, os correspondentes acréscimos legais fixando- lhe o prazo de quinze dias, a contar do recebimento da notificação, para comprovar perante o Tribunal o recolhimento da primeira parcela, e de trinta dias, a contar da parcela anterior, para comprovar os recolhimentos das demais parcelas, devendo incidir sobre cada valor mensal, atualizado monetariamente, os juros de mora devidos, no caso do débito, na forma prevista na legislação em vigor, alertando os responsáveis de que a falta de comprovação do recolhimento de qualquer parcela importará o vencimento antecipado do saldo devedor, nos termos do § 2º do art. 217 do Regimento Interno deste Tribunal; e
f) enviar cópia do Acórdão a ser prolatado à Procuradoria da República no Estado do Pará, nos termos do § 3º do art. 16 da Lei 8.443/1992, c/c o § 7º do art. 209 do Regimento Interno do TCU, para adoção das medidas cabíveis; e
g) enviar cópia do Acórdão que vier a ser proferido ao Departamento Nacional de Infraestrutura de Transportes (Dnit) e aos responsáveis, para ciência;
h) informar à Procuradoria da República no Estado do Pará, ao Departamento Nacional de Infraestrutura de Transportes (Dnit) e aos responsáveis que a presente deliberação, acompanhada do Relatório e do Voto que a fundamenta, está disponível para a consulta no endereço www.tcu.gov.br/acordaos, além de esclarecer que, caso requerido, o TCU poderá fornecer sem custos as correspondentes cópias, de forma impressa; e
i) informar à Procuradoria da República no Estado do Pará que, nos termos do parágrafo único do art. 62 da Resolução TCU 259/2014, os procuradores e membros do Ministério Público credenciados nesta Corte podem acessar os presentes autos de forma eletrônica e automática, ressalvados apenas os casos de eventuais peças classificadas como sigilosas, as quais requerem solicitação formal"
Manifestando concordância com a proposta alvitrada pelos dirigentes da unidade técnica, com alguns ajustes pontuais, o Ministério Público junto ao TCU emitiu as seguintes considerações no seu parecer à peça 180:
	"Cuidam os autos de tomada de contas especial instaurada pelo Departamento Nacional de Infraestrutura de Transportes (Dnit) , em atendimento ao disposto no item 9.5.2 do Acórdão 2640/2014-TCU-Plenário, em desfavor dos Srs. Maurino Magalhães de Lima e João Salame Neto, ex-prefeitos de Marabá/PA, em razão do descumprimento dos itens 9.4.1 e 9.4.2 do mesmo acórdão, que determinava medidas para elidir superfaturamento identificado nas obras do Convênio TT-268/2007-00, cujo objeto era a duplicação da rodovia BR-230/PA no trecho de travessia urbana de Marabá/PA.
O referido Acórdão 2640/2014-TCU-Plenário constituiu o julgamento do TC Processo 016.369/2010-6, que se tratava de auditoria nas obras do convênio firmado entre o Dnit e o município, mediante o qual foram transferidos R$ 102.283.043,42 para a duplicação da rodovia federal no perímetro urbano de Marabá/PA. Ao decidir o mérito processual, o TCU determinou ao convenente que repactuasse o contrato de execução das obras, tendo em vista a constatação de sobrepreço em seis serviços introduzidos por meio de termo aditivo. A decisão plenária especificou os preços a serem adotados em cada um desses serviços, os quais resultaram da discussão travada no processo, fundamentados em referenciais do Sistema de Custos Rodoviários do Dnit (Sicro) e ajustados em função das argumentações trazidas pelos agentes chamados em oitivas e audiências, dentre os quais se encontravam o município e o consórcio construtor.
Por meio do item 9.4.1, determinou-se que o convenente repactuasse o Contrato 39/2008/Sevop/PMM, celebrado com o Consórcio CMT-Egesa, formado pelas sociedades empresárias CMT Engenharia Eireli (CMT) e Egesa Engenharia S.A. (Egesa) , de modo a extinguir o sobrepreço identificado. No item 9.4.2, foi determinada a quantificação do superfaturamento já ocorrido e a obtenção do respectivo ressarcimento. Por sua vez, no item 9.5.2, foi direcionada determinação ao Dnit para que instaurasse tomada de contas especial em caso de descumprimento das medidas a cargo do município.
Diante do não atendimento das deliberações pelo convenente, o Dnit instaurou a presente TCE. Nesse sentido, quantificou o superfaturamento decorrente do pagamento pelos seis serviços com sobrepreço, que somou R$ 1.497.919,32. O demonstrativo do cálculo se encontra na Nota Técnica 1/2017 da Comissão TCE (peça 3, p. 22-27) . Nesse mesmo documento, informou-se a distribuição do montante ao longo dos pagamentos efetuados, compondo quadro de valores superfaturados e respectivas datas de ocorrência.
Ao receber o feito na fase externa, a SecexTCE promoveu diligências saneadoras e retificou o rol de responsáveis, adequando-o ao anteriormente decidido pelo TCU. Dessa forma, contando com a aquiescência de Vossa Excelência (peça 122) , realizou-se a citação do consórcio construtor e de suas integrantes. As notificações foram regularmente procedidas, porém somente a CMT apresentou alegações de defesa (peça 154) , em seu nome e na qualidade de líder do consórcio. A Egesa, embora tenha obtido prorrogação para se manifestar nos autos (peça 151) , não trouxe argumentações em nome próprio. Cabe, portanto, reconhecer-lhe a revelia, nos termos do art. 12, § 3º, da Lei 8.443/92 e dar seguimento ao processo.
Como resultado da análise das argumentações trazidas, a unidade técnica refutou as preliminares de invalidade da citação e de decadência ou prescrição. O ofício citatório não conteria máculas, pois seus elementos essenciais estariam detalhados nos respectivos anexos, em especial na instrução processual que lhes antecedeu. Quanto aos motivos de extinção do direito ou da pretensão punitiva e ressarcitória, esclareceu-se a adoção da jurisprudência vigente no Tribunal, de prazo prescricional decenal no que concerne à punição e imprescritibilidade quanto ao débito. Dessa forma, tendo em vista que o dano teve última ocorrência no pagamento de 3/9/2012 e que a ordem de citação teria sido proferida em 10/3/2019 (peça 120) , a prescrição não teria ocorrido.
Com relação ao mérito, houve divergência na SecexTCE entre o entendimento do auditor instrutor (peça 156) e o do corpo dirigente (peças 157 e 158) .
O auditor instrutor considerou plausíveis as argumentações de que os preços referenciais mereceriam ajustes em razão do equipamento utilizado, de critérios de medição e de perdas de eficiência e produtividade provocadas por interferência da zona urbana. Compreendendo ainda haver certo grau de incerteza nos cálculos e referenciando o princípio da razoabilidade, o auditor instrutor propôs considerar insubsistente o superfaturamento apontado e arquivar os autos sem julgamento de mérito.
O corpo dirigente da SecexTCE, por sua vez, adotando o exame apresentado pelo Diretor (peça 157) , compreendeu não ser pertinente rediscutir, nesta TCE, os preços referenciais cuja consistência já havia sido referendada nas decisões tomadas por este Tribunal ao julgar o processo originário de auditoria. De qualquer forma, analisou as alegações da defendente quanto ao mérito e concluiu que seriam insuficientes para provocar alterações nos preços referenciais indicados no Acórdão 2640/2014-TCU-Plenário. Por conseguinte, a proposta de encaminhamento da unidade técnica se consolidou no sentido de julgar irregulares as contas do Consórcio CMT-Egesa e de suas integrantes, condenando-os solidariamente ao recolhimento do débito conforme apurado pelo Dnit. Como sanção, propôs-se aplicação de multa proporcional ao débito somente ao consórcio construtor.
Estando os autos no MPTCU, recebi memoriais apresentados em nome da CMT Engenharia Eireli (peça 178) , nos quais são reforçados os argumentos contidos nas alegações de defesa.
Após examinar os elementos contidos nos autos, manifesto concordância, no essencial, com o pronunciamento do corpo dirigente da SecexTCE. No mérito, compreendo não ser pertinente a rediscussão dos preços referenciais que resultaram das análises empreendidas no processo de fiscalização das obras, os quais se encontram definidos no respectivo acórdão de julgamento. Em todo o caso, considero que o exame realizado pelo Diretor da unidade instrutora ratifica a adequação dessas referências.
Quanto à análise das questões preliminares, entendo apropriado ajustar somente a data em que se interrompeu o prazo decenal da prescrição, pois considero que a ordem de citação foi proferida quando do despacho emitido por Vossa Excelência em 13/7/2020 (peça 122) , e não quando do pronunciamento da unidade técnica em 10/3/2019 (peça 120) . Tal reparo, porém, não altera a conclusão de que o prazo prescricional, iniciado em 3/9/2012 (data do último pagamento superfaturado) , foi interrompido antes do seu termo final. Ou seja, concordo com o entendimento de que não houve prescrição nesta TCE.
Assim, alinho-me com a proposta de julgar irregulares as contas dos responsáveis e de condená-los, em solidariedade, ao recolhimento de débito. Relativamente à multa, compreendo que ela deve ser aplicada não ao consórcio, que não possui personalidade jurídica própria, mas individualmente a cada sociedade empresária dele integrante.
Por fim, saliento a existência de possíveis erros materiais na tabela de parcelas de débito e datas de ocorrência contida na proposta da unidade técnica (peça 157, p. 7) . Além da inversão entre os cabeçalhos de cada coluna, observo que nela não constam todos os pagamentos superfaturados listados pelo Dnit. Tal equívoco parece ter se originado ainda na instrução de peça 118, quando provavelmente a tabela foi composta somente com os dados presentes na p. 6 do quadro de medições superfaturadas, deixando de incluir as informações presentes na continuidade desse quadro na página seguinte. Esse erro material tem sido replicado desde então.
Apesar dessa falha, considero que as citações não precisam ser renovadas, pois não houve prejuízo ao contraditório e à ampla defesa. Todas as análises e argumentações, inclusive dos responsáveis citados, baseiam-se nos quadros de quantificação do dano em função dos serviços com sobrepreço, representados nos §§ 15 e 16 daquela instrução preliminar (peça 118, p. 4-5) , os quais se mantiveram íntegros em todas as peças processuais, inclusive nas alegações de defesa apresentadas pela CMT (peça 154, p. 18) . A tabela corrigida do débito será apresentada a seguir, no encaminhamento proposto.
Ante o exposto, este representante do Ministério Público de Contas manifesta concordância parcial com as análises e conclusões defendidas pelo corpo dirigente da SecexTCE (peça 157) e propõe pequenos ajustes no encaminhamento alvitrado, de modo a, em suma:
rejeitar as alegações de defesa apresentadas pela CMT Engenharia Eireli;
considerar revel a Egesa Engenharia S.A.;
julgar irregulares as contas do Consórcio CMT-Egesa e de suas integrantes, CMT Engenharia Eireli e Egesa Engenharia S.A., e condená-los solidariamente ao recolhimento de débito a seguir especificado:
	Valor original (R$) 
	Data da ocorrência

	17.042,75
	1/9/2009

	52.382,00 
	1/10/2009

	216.496,61 
	3/11/2009

	187.052,81 
	1/12/2009

	38.787,12 
	4/1/2010

	7.349,76 
	1/3/2010

	11.758,52 
	1/7/2010

	112.915,74 
	2/8/2010

	128.014,36 
	1/9/2010

	57.178,46 
	1/10/2010

	35.526,07 
	1/11/2010

	13.717,11 
	1/2/2011

	744,56 
	1/3/2011

	291,25 
	1/6/2011

	45.796,41 
	1/7/2011

	57.886,07 
	1/8/2011

	63.115,08 
	1/9/2011

	302.097,91 
	3/10/2011

	46.447,75 
	1/11/2011

	34.778,27 
	1/12/2011

	374,42 
	2/1/2012

	2.067,68 
	1/2/2012

	36.435,84 
	2/4/2012

	2.607,35 
	2/5/2012

	12.941,45 
	1/6/2012

	14.328,90 
	2/7/2012

	172,20 
	1/8/2012

	361,75 
	3/9/2012

aplicar, individualmente, à CMT Engenharia Eireli e à Egesa Engenharia S.A., a multa prevista no art. 57 da Lei 8.443/92;
enviar cópia da decisão à Procuradoria da República no Pará."
É o relatório.

Álvaro Luiz Miranda Costa Júnior (29.760/OAB-DF) e outros, representando CMT Engenharia Eireli.

Subprocurador-Geral Paulo Soares Bugarin.

TOMADA DE CONTAS ESPECIAL INSTAURADA PELO DNIT, EM ATENDIMENTO AO DISPOSTO NO ITEM 9.5.2 DO ACÓRDÃO 2640/2014-TCU-PLENÁRIO, EM RAZÃO DO DESCUMPRIMENTO DOS ITENS 9.4.1 E 9.4.2 DO MESMO ACÓRDÃO, QUE DETERMINAVA MEDIDAS PARA ELIDIR SUPERFATURAMENTO IDENTIFICADO NAS OBRAS DO CONVÊNIO TT-268/2007-00, CUJO OBJETO ERA A DUPLICAÇÃO DA RODOVIA BR-230/PA NO TRECHO DE TRAVESSIA URBANA DE MARABÁ/PA. CITAÇÃO DO CONSÓRCIO CMT-EGESA E DAS EMPRESAS CMT ENGENHARIA LTDA. E EGESA ENGENHARIA S.A, INTEGRANTES DO CONSÓRCIO. REVELIA DA EMPRESA EGESA ENGENHARIA REJEIÇÃO DAS ALEGAÇÕES DE DEFESA DA EMPRESA CMT ENGENHARIA. DÉBITO SOLIDÁRIO, MULTAS INDIVIDUAIS.

TOMADA DE CONTAS ESPECIAL (TCE)

Secretaria de Controle Externo de Tomada de Contas Especial (SecexTCE).

Cuidam os autos de Tomada de Contas Especial instaurada pelo Departamento Nacional de Infraestrutura de Transportes (Dnit) , em atendimento ao disposto no item 9.5.2 do Acórdão 2640/2014-TCU-Plenário, em desfavor dos Srs. Maurino Magalhães de Lima (gestão 2009-2012) e João Salame Neto (gestão 2013-2016) , em razão do descumprimento dos itens 9.4.1 e 9.4.2 do mesmo acórdão, que determinava medidas para elidir superfaturamento identificado nas obras do Convênio TT-268/2007-00, cujo objeto era a duplicação da rodovia BR-230/PA no trecho de travessia urbana de Marabá/PA.
Os presentes autos têm origem no relatório de auditoria (TC Processo 016.369/2010-6) que resultou no Acórdão 2640/2014-TCU-Plenário. Nessa deliberação, o TCU determinou ao convenente que repactuasse o contrato de execução das obras, tendo em vista a constatação de sobrepreço em seis serviços introduzidos por meio de termo aditivo. A decisão plenária especificou os preços a serem adotados em cada um desses serviços, os quais resultaram da discussão travada no processo, fundamentados em referenciais do Sistema de Custos Rodoviários do Dnit (Sicro 2) e ajustados em função das argumentações trazidas pelos agentes chamados em oitivas e audiências, dentre os quais se encontravam o município e o consórcio construtor.
Diante do não atendimento das deliberações pelo convenente, o Dnit instaurou a presente TCE. Nesse sentido, quantificou o superfaturamento decorrente do pagamento pelos seis serviços com sobrepreço, que somou R$ 1.497.919,32 (peça 3, p. 22-27) , imputando a responsabilidade ao Sr. Maurino Magalhães de Lima (gestão 2009 a 2012) e ao Sr. João Salame Neto (gestão 2013 a 2016) , ambos Prefeitos do Município de Marabá/PA.
No âmbito do TCU, a Secretaria de Controle Externo de Tomada de Contas Especial (SecexTCE) promoveu diligências saneadoras e retificou o rol de responsáveis. 
Ato contínuo, por meio do despacho à peça 122, acolhi a proposta da SecexTCE e determinei a citação do Consórcio CMT-Egesa, construtor das obras, e de suas integrantes pelo débito apurado pelo Dnit, tendo em vista terem sido os beneficiários pelos recebimentos indevidos oriundos de sobrepreço constatado.
As notificações foram regularmente procedidas, porém somente a CMT apresentou alegações de defesa (peça 154) , em seu nome e na qualidade de líder do consórcio. A Egesa, embora tenha obtido prorrogação para se manifestar nos autos (peça 151) , não trouxe argumentações em nome próprio.
Como resultado da análise das argumentações trazidas, a SecexTCE refutou as preliminares de invalidade da citação e de decadência ou prescrição. Com relação ao mérito, houve divergência na SecexTCE, entre o entendimento do auditor instrutor (peça 156) e o do corpo dirigente (peças 157 e 158) .
O auditor instrutor considerou plausíveis as argumentações de que os preços referenciais mereceriam ajustes em razão do equipamento utilizado, de critérios de medição e de perdas de eficiência e produtividade provocadas por interferência da zona urbana. Compreendendo ainda haver certo grau de incerteza nos cálculos e referenciando o princípio da razoabilidade, o auditor instrutor propôs considerar insubsistente o superfaturamento apontado e arquivar os autos sem julgamento de mérito
Por sua vez, o corpo dirigente da SecexTCE, adotando o exame apresentado pelo Diretor (peça 157) , compreendeu não ser pertinente rediscutir, nesta TCE, os preços referenciais cuja consistência já havia sido referendada nas decisões tomadas por este Tribunal ao julgar o processo originário de auditoria. De qualquer forma, analisou as alegações da defendente quanto ao mérito e concluiu que seriam insuficientes para provocar alterações nos preços referenciais indicados no Acórdão 2640/2014-TCU-Plenário. Por conseguinte, a proposta de encaminhamento da unidade técnica se consolidou no sentido de julgar irregulares as contas do Consórcio CMT-Egesa e de suas integrantes, condenando-os solidariamente ao recolhimento do débito conforme apurado pelo Dnit. Como sanção, propôs-se aplicação de multa proporcional ao débito somente ao consórcio construtor.
O Ministério Público junto ao TCU avalizou a proposta do corpo dirigente da SecexTCE, com reparo apenas na aplicação da multa, por entender que a penalidade deve ser aplicada não ao consórcio, que não possui personalidade jurídica própria, mas individualmente a cada sociedade empresária dele integrante.
Feito esse breve resumo dos autos, passo a decidir.
A empresa Egesa Engenharia, embora tenha obtido prorrogação para se manifestar nos autos (peça 151) , não trouxe argumentações em nome próprio. Cabe, portanto, reconhecer-lhe a revelia, nos termos do art. 12, § 3º, da Lei 8.443/92, e dar seguimento ao processo.
Preliminarmente, a empresa CMT Engenharia alegou invalidade da citação e de ocorrência da decadência quanto à atuação desse Tribunal e da prescrição da pretensão da punitiva.
Quanto à citação, observa-se que o ofício citatório não contém máculas, pois seus elementos essenciais estão detalhados nos respectivos anexos, em especial na instrução processual que lhes antecedeu.
No tocante à prescrição da pretensão ressarcitória do TCU, embora o julgamento, pelo Supremo Tribunal Federal, no Recurso Extraordinário 636.886/AL (Tema 899) , tenha fixado, com repercussão geral, a prescritibilidade da pretensão de ressarcimento ao erário fundada em decisão de Tribunal de Contas, posteriormente, quando da apreciação de embargos de declaração opostos pela Advocacia-Geral da União (AGU) em face da referida deliberação no sentido de sua rejeição, restou claro que essa decisão não se referia à fase constitutiva do título executivo, a cargo dos Tribunais de Contas, mas sim à fase de sua execução, no âmbito do poder judiciário.
Nesse sentido, consoante aduzi no Voto condutor do Acórdão 2107/2022-TCU-Primeira Câmara, recentemente foi prolatado o Acórdão 459/2022-TCU-Plenário, cujo voto vencedor foi produzido pelo Ministro Walton Alencar Rodrigues, em que restou entabulado o entendimento majoritário desta Corte, refletido no seguinte posicionamento, registrado no voto que decidiu o caso concreto em apreciação:
"Até que o Tribunal aprove projeto normativo com regulamentação da temática da prescrição, defendo seja mantido o entendimento consolidado nesta Corte de Contas quanto à imprescritibilidade das ações de reparação de dano ao Erário, com base no Enunciado 282 da Súmula de Jurisprudência do TCU, bem como a prescrição decenal da pretensão punitiva, prevista no artigo 205 do Código Civil, segundo as diretrizes aprovadas pelo Acórdão 1441/2016-TCU-Plenário."
Naquela oportunidade, também decidiu o Tribunal:
"9.8. ordenar à Secretaria-Geral de Controle Externo (Segecex) a formação de grupo técnico de trabalho para que, em processo apartado, apresente a este Plenário projeto de normativo que discipline, de forma completa e detalhada, o tema da prescrição da pretensão ressarcitória e da prescrição da pretensão punitiva no âmbito do controle externo, tendo por base jurisprudência predominante do Supremo Tribunal Federal, adequando-a às especificidades das diversas formas de atuação do Tribunal de Contas da União, devendo incluir, no estudo que fundamentará o projeto de normativo, avaliação do impacto das teses prescricionais discutidas sobre as responsabilidades e danos apurados nos processos em andamento no Tribunal, sobretudo os mais sensíveis, relevantes e de elevada materialidade."
Observa-se, portanto, que a tese ainda vigente - enquanto não aprovada orientação diversa sobre a matéria, por normativo a ser deliberado em Plenário, e após os devidos estudos - é pela imprescritibilidade das ações de ressarcimento, baseado no disposto na Súmula TCU 282.
Assim, em homenagem ao princípio do Colegiado, continuo a seguir a jurisprudência unânime nesta Corte de Contas no sentido da imprescritibilidade das ações de ressarcimento ao Erário, consoante Enunciado 282 da Súmula de Jurisprudência do TCU.
Também concordo com a avaliação da SecexTCE e do representante do MP/TCU de que não ocorreu a prescrição da pretensão punitiva. Nesse ponto, acompanho o entendimento do Parquet especial de que a data que interrompeu o prazo decenal ocorreu na determinação de citação proferida no despacho ministerial em 13/7/2020 (peça 122) , e não quando do pronunciamento da unidade técnica em 10/3/2019 (peça 120) . Tal reparo, porém, não altera a conclusão de que o prazo prescricional, iniciado em 3/9/2012 (data do último pagamento superfaturado) , foi interrompido antes do seu termo final.
No que tange ao mérito, manifesto-me de acordo com a proposta que contou com os pareceres uniformes dos dirigentes da SecexTCE, com os ajustes propostos pelo MP/TCU, incorporando as respectivas análises às minhas razões de decidir.
A presente TCE decorre do não cumprimento da determinação de adequação de preços contida naquela decisão (item 9.4.1.1 do Acórdão 2640/2014-TCU-Plenário) , como se segue:
9.4.2. quantifique e obtenha o ressarcimento dos valores indevidamente pagos ao Consórcio CMT/Egesa, em razão do superfaturamento dos serviços indicados nos subitens 9.4.1.1 a 9.4.1.6, considerando a diferença entre os valores medidos e pagos por esses serviços e o de referência especificado pelo Tribunal;
Assim, embora não fosse o objeto dessa TCE, a empresa CMT busca rediscutir os preços referenciais que resultaram no superfaturamento apontado no âmbito do TC Processo 016.369/2010-6 e resultaram no Acórdão 2640/2014-TCU-Plenário. 
Estando os autos em meu gabinete, recebi memoriais apresentados em nome da CMT Engenharia (peça 181) , nos quais são reforçados os argumentos contidos nas alegações de defesa em relação a inadequação dos preços paradigmas adotados por este Tribunal.
Inicialmente convém destacar que a consistência dos valores de referência utilizados pelos auditores do Tribunal já foi referendada na supramencionada decisão, bem como no Acórdão 474/2015-TCU-Plenário. 
Após examinar os elementos contidos nos autos, considero que o exame realizado pelo Diretor da unidade instrutora abordou com propriedade todos os argumentos consignados pela empresa nesta TCE, ratificando a adequação dos preços unitários referenciais adotados pelo TCU em análises pretéritas.
Com relação a adequação dos preços paradigmas do TCU no âmbito do TC Processo 016.369/2010-6, convém destacar os seguintes pontos apresentados pelo Diretor em seu pronunciamento:
 (i) Os documentos acostados ao TC Processo 016.369/2010-6 não deixam dúvidas de que a obra em questão é predominantemente de construção da duplicação da rodovia e não de restauração;
 (ii) O Sicro 2 não faz distinção do tempo de descarga e de manobra em razão do porte do caminhão basculante;
 (iii) O Sicro 2 não utiliza distâncias efetivas de transporte em sua metodologia para o cálculo dos preços unitários, mas sim distâncias médias de transporte;
 (iv) A composição de preço unitário referencial para serviço de base estabilizada com mistura 63% cascalho, 35% areia e 2% cimento foi adaptada pelo TCU nos termos proposto pelos defendentes à época das análises empreendidas no TC Processo 016.369/2010-6, não cabendo incorporar mais novas supostas compensações alegadas pelo defendente nestes autos;
 (v) Para o serviço colchão de areia, a empresa tenta agora argumentar que os coeficientes de consumo utilizados em sua própria composição estariam equivocados. Além disso, o superfaturamento observado nesse serviço foi decorrente do preço do insumo, o que torna inócua a discussão sobre os coeficientes da composição contratada;
 (vi) O superfaturamento apurado pelo TCU diz respeito a utilização de preços unitários de serviços aditivados a preços superiores que os referenciais de mercado. Para esses casos, a jurisprudência desta Corte se consolidou no sentido de que a avaliação de superfaturamento é mais indicada pelo método da limitação dos preços unitários (MLPU) , que considera apenas os serviços com preço unitário acima do referencial, sem compensação com itens subavaliados;
Não obstante essa questão dos preços referenciais utilizados pelo TCU ter sido ratificada no TC Processo 016.369/2010-6, bem como no percuciente exame realizado pelo dirigente da unidade técnica, julgo necessário tecer alguns comentários em relação às alegações apresentadas pela CMT Engenharia nestes autos.
O Sicro 2 estima produtividades menores para as composições de custos unitários não por conta da tipologia do serviço (restauração) , mas sim porque o sistema considera que esses serviços sofrem uma maior interferência do tráfego intenso existente (Manual de Custos Rodoviários do Dnit- Volume 1, página 99) . Por esse motivo que, na instrução que fundamentou o Acórdão 2640/2014-TCU-Plenário, a unidade técnica deste Tribunal utilizou composições de preços de restauração para balizar os serviços de terraplenagem em apreço, nos termos do defendente à época e conforme previsão do Sicro 2, que dispõe que em situações em que há influência do tráfego na realização dos serviços, mesmo o serviço sendo de construção, utiliza-se os preços de restauração. Portanto, pela metodologia do sistema não existe a possibilidade de utilização cumulativa da influência do serviço por ele ser de restauração e por ser executado em área urbana, conforme aduzido pela responsável em sua tentativa de incorporar novas compensações aos preços paradigmas.
Com relação ao argumento para a inclusão de perdas de 5% para o serviço de base estabilizada com mistura, a composição de preços utilizada como paradigma pelo TCU decorre do Sicro 2, que já estima os consumos e os coeficientes produtividades necessários para a realização dos serviços, conforme disposto no Manual de Custos Rodoviários do Dnit- Volume 1, página 76: " (...) a incidência da mão-de-obra e dos materiais é determinada a partir da quantidade desses insumos necessária para a produção de uma unidade de serviço". Dessa maneira, não cabe alterar os índices definidos pelo sistema de custos rodoviário oficial da administração pública federal.
Convém destacar que em relação a esse serviço, mesmo não sendo possível comprovar a utilização da mistura em toda a camada de base, foi acatada no Acórdão 2640/2014-TCU-Plenário, a favor dos responsáveis, a inclusão dos materiais adicionais na composição de construção, nos moldes requeridos pelos defendentes à época. 
Também não há que se falar em alteração do preço unitário do serviço de colchão de areia em razão de que se deveria considerar o volume do material solto e não o volume geométrico compactado, ou seja, o volume de projeto, conforme adotado no contrato.
O critério adotado no Sicro 2 (volume de projeto) já considera a produtividade dos equipamentos e da mão de obra, bem como o consumo dos materiais empregados, para a realização do referido serviço, em função do volume geométrico. Além disso, no transporte do material (areia) , situação em que o material está solto, a composição de preços já considera um acréscimo de 50% no volume do material em razão do empolamento (TC Processo 016.369/2010-6, peça 2, p.27) .
Assim, concordo com o corpo dirigente da SecexTCE e com o MP/TCU que não procedem as alegações quanto às possíveis falhas nas análises dos preços referenciais que resultaram no superfaturamento apontado no âmbito do TC Processo 016.369/2010-6. Em vista disso, considero que as razões de justificativa apresentadas pela construtora devem ser rejeitadas.
Destarte, os responsáveis devem ter as suas contas julgadas irregulares, condenando-os, solidariamente, ao recolhimento de débito. Relativamente à multa, em sintonia com o MP/TCU, considero que ela deve ser aplicada não ao consórcio, que não possui personalidade jurídica própria, mas individualmente a cada uma das empresas dele integrante, consoante o entendimento adotado nos Acórdão 2861/2018-TCU-Plenário e 2.971/2021 TCU-Plenário, ambos de minha relatoria.
Apropriado, ainda, nos termos do art. 16, § 3º, da Lei 8.443/92 c/c o § 7º do art. 209 do Regimento Interno do TCU, dar ciência da deliberação à Procuradoria da República no Estado do Pará para adoção das medidas que considere cabíveis.
Por fim, deixo de acolher a proposta da unidade instrutiva de, desde já, autorizar o parcelamento das dívidas, por entender que essa medida somente deve ser adotada mediante solicitação das partes.
Ante o exposto, manifesto-me por que o Tribunal aprove o acórdão que ora submeto à deliberação deste Colegiado.
TCU, Sala das Sessões, em 14 de setembro de 2022.
AUGUSTO SHERMAN CAVALCANTI 
Relator